臺灣高等法院刑事判決　　　　　　 93年度上更(一)字第167號
上　訴　人　臺灣士林地方法院檢察署檢察官
上　訴　人
即　被　告　乙○○
上　訴　人
即　被　告　丙○○
選任辯護人　楊嘉馹律師
　　　　　　王聖舜律師
上　訴　人
即　被　告　戊○○
選任辯護人　蔡順雄律師
　　　　　　曹詩羽律師
被　　　告　甲○○
選任辯護人　薛松雨律師
　　　　　　王玫珺律師
上列上訴人因被告等違反貪污治罪條例等案件，不服臺灣士林地
方法院85年度訴字第205號，中華民國86年8月11日第一審判決（
起訴案號：臺灣士林地方法院檢察署85年度偵字第69、594 號）
，提起上訴，判決後經最高法院撤銷發回更審，本院判決如下：
    主  文
原判決關於乙○○、丙○○、戊○○、甲○○部分均撤銷。
乙○○非依據法令從事公務之人員，亦非受公務機關委託承辦公
務之人，對於依據法令從事公務之人員，關於違背職務之行為，
交付賄賂，處有期徒刑年，褫奪公權貳年。
丙○○共同依據法令從事公務之人員，連續對於職務上之行為，
收受賄賂，處有期徒刑柒年，褫奪公權伍年，所得財物新台幣參
佰壹拾萬元，追繳之，如全部或一部無法追繳時，以其財產抵償
之；共同所得財物即權利移轉協議書一紙及面額均為新台幣玖拾
萬元之本票二紙，應與戊○○連帶追繳沒收，如全部或一部無法
追繳時，連帶追徵其價額。
戊○○共同依據法令從事公務之人員，對於職務上之行為，收受
賄賂，處有期徒刑參年陸月，褫奪公權參年，共同所得財物即權
利移轉協議書一紙及面額均為新台幣玖拾萬元之本票二紙，應與
丙○○連帶追繳沒收，如全部或一部無法追繳時，連帶追徵其價
額。
甲○○依據法令從事公務之人員，連續對於職務上之行為，收受
賄賂，處有期徒刑捌年，褫奪公權伍年，所得財物新台幣貳佰拾
伍萬元追繳沒收之，如全部或一部無法追繳時，以其財產抵償之
。
其他上訴駁回。
    事  實
一、乙○○於民國（下同）八十四年三月間自陸軍第二二六師（
    原部隊代號為第Ｏ五六八，八十四年時改為第七四一二）工
    程組少校組長伍自強（已另案經軍事審判機關判決罪刑確定
    ）處得知陳振鵬（即陳中和）、余國政（二人借用山霖工程
    有限公司為名義人簽約）承攬該部隊海湖戰鬥教練場地塹回
    填工程另增設施部分工程（下稱海湖二期回填工程），契約
    雖訂明應回填八十萬立方公尺（以下簡稱﹕方）之土方於地
    塹內，但因部隊無多餘工程款可供支付，遂同意陳振鵬、余
    國政二人出售棄土證明書，並將出售所得用以抵充軍方應付
    之工程款，實無八十萬方之實際填土需求；乙○○又明知上
    開工程已接近完工，且一般營造商購得上開之棄土證明書僅
    用以向主管機關辦理開工程序（即申報施工計劃書，下同）
    ，並未實際前往該處傾倒棄土，遂意圖謀取暴利，經伍自強
    之撮合，以新台幣（下同）四百八十萬元之代價，向陳振鵬
    、余國政二人購得出售該八十萬方棄土證明書之權利，為順
    利出售，乙○○並與依據法令從事公務之人員伍自強共同基
    於概括之犯意聯絡，先推由伍自強在該工程組內，盜用「七
    四一二部隊印」之關防（公印），而偽造陸軍第七四一二部
    隊與乙○○（借用侑儒工程有限公司為名義人）訂立之工程
    合約（私文書，略以侑儒公司得在海湖二期回填工程之土方
    為八十萬方），工程期限自八十四年一月一日起至同年七月
    三十一日止，嗣於八十四年六月中旬時，因回填工程無法如
    期完工，棄土期限期滿後，棄土證明恐不能再使用，其投資
    之四百八十萬元恐無法回收，乙○○遂與伍自強研究，經伍
    自強之同意下，又在台北市○○路某處，以浮貼再影印之偽
    造方式，變更工程期限為八十四年一月一日起至同年十二月
    三十一日止，乙○○並連續行使該二份偽造之工程合約。再
    由乙○○將購買棄土證明之營造商名稱、工程建造執照號碼
    及挖掘土方數量等資料提供予伍自強，由伍自強命所屬不知
    情之文書兵張玉傑（另經軍事審判機關判決無罪確定），以
    預先盜用「陸軍七四一二部隊」條戮蓋用於空白簡便行文表
    （以下簡稱簡行表）之方式，在工程組辦公室或伍自強之宿
    舍內，或至台北市○○區○○路一七四巷六號不知情之魏年
    富家中，依伍自強或乙○○之指示，連續多次偽造內容不實
    之「全燁」字為發文字號之陸軍七四一二部隊同意棄土之簡
    行表（公文書），完成後，將上開偽造之簡行表或偽造之工
    程合約，連續多次以郵寄函送至購買棄土同意書之營造商及
    工地所在之台北縣、基隆市政府工務局建管課或台北市政府
    捷運局等相關單位，或由乙○○直接取走，交付予各該營造
    商憑向各該工務主管機關辦理申報開工程序，於各相關機關
    詢問時，亦以偽造七四一二部隊之簡行表回覆（偽造之各簡
    行表、行文單位，行使情形等，詳如附表所示），足以生損
    害於陸軍第七四一二部隊及各工務主管機關。乙○○因而賺
    取暴利，遂於八十四年七月至九月間，對於伍自強偽造並行
    使上開不實文書之違背職務之行為，接續交付面額三十五萬
    二千五百元（票號ＤＦ0000000號、發票日八十四年
    八月一日、發票人李長喜、付款行陽明山信用合作社社子分
    社）、五萬元（票號ＴＢ0000000號、發票日八十四
    年八月七日、發票人祥開水電工程有限公司陳美榮、付款行
    華南商業銀行南松山分行）、五十萬元（票號000000
    0號、發票日八十四年九月五日、發票人魏蔡素緣、付款行
    台北市第五信用合作社石牌分社）、二十萬元（票號000
    0000、發票日八十四年九月二十五日、發票人魏蔡素緣
    、付款行台北市第五信用合作社石牌分社）、十萬元（票號
    0000000、發票日八十四年九月二十五日、發票人趙
    英賢、付款行板橋信用合作社營業部）之支票五紙，金額共
    計一百二十萬元二千五百元之賄賂予伍自強，伍自強收訖後
    ，存入不知詳情之友人楊再之及其配偶郭淑雲之帳戶內，嗣
    更請楊再之提領現金，交還伍自強存入其父親之存款帳戶待
    花用。乙○○上開交付賄賂之事實經其於法務部調查局台北
    市調查處（以下簡稱台北市調處）及檢察官訊問時自白。
二、丙○○係台北縣政府工務局建管課技士，自八十二年一月十
    二日起至八十四年六月十九日止，負責開工所須之施工計劃
    書之審核（棄土同意書之取得為審核項目之一），為依據法
    令從事公務之人員，竟基於對職務上行為收受賄賂之概括犯
    意，自八十二年年中起至八十四年六月間離職止，於審查業
    者申報之施工計劃書前後，主動索賄，進而先後多次在台北
    縣政府附近，收受棄土證明買賣業及跑照業者劉柏林、周文
    麟、仲志慧等人為使施工計劃書能順利通過而交付之每方二
    元之賄賂，合計現金二百萬元。又台北縣政府針對棄土量逾
    一萬方之申報案，另成立棄土專案小組審查，丙○○為該專
    案小組成員。緣國開營造股份有限公司（下稱國開營造）承
    造建照號碼為（八三）土建字第二二六號之施工計劃書因未
    通過該小組之審核而於八十三年十一月十八日遭丙○○退件
    （丙○○為該案之承辦人），致未能於最後開工期限即同年
    月二十日前申報開工，該案之土方承包業者陳瑞麟為此求助
    於丙○○，丙○○暗示要錢（要求索賄），惟陳瑞麟未應允
    ，並改委託劉柏林處理，劉柏林表示須三十萬元之公關費後
    ，陳瑞麟如數交付，劉柏林即於八十四年三月間，在台北縣
    政府旁之停車場交付三十萬元之賄賂予丙○○，嗣該案在監
    造建築師及承造人切結已於規定期間內開工之情形下，於八
    十四年三月二十二日重新送件，丙○○並即於翌日准予核備
    。又宏鎰營造有限公司（下稱宏鎰營造）承造，建照號碼為
    （八三）土蘆建字第二二八號之施工計劃書，亦因棄土量逾
    一萬方未經棄土專案小組之審查核備，遭積壓並曾於八十四
    年三月三十一日送件後遭退件，土方承包業者張建發乃請仲
    志慧代為催辦，並允交付三十萬元，仲志慧亦轉請劉柏林處
    理，劉柏林即於不詳時間在台北縣政府附近，交付三十萬元
    賄賂予丙○○，嗣該案重新送件後，即於四月十一日獲通過
    。丙○○復基於同上收受賄賂之概括犯意，於八十四年四月
    六日或七日晚間某時，在台北縣政府門口乙○○之車上，應
    允乙○○之要求，於審核承造人為潤泰營造股份有限公司（
    下稱潤泰營造）之施工計劃書時（建照號碼為﹕（八三）淡
    建字第一Ｏ七三號），迅予核准，惟要求五十萬元賄賂為對
    價，經乙○○允諾，二人達成期約，潤泰公司因於當月十八
    日檢附乙○○所偽造之陸軍第七四一二部隊同意棄土十六萬
    七千方之簡行表及契約書，向台北縣政府工務局申報開工，
    丙○○恰於該日前後得知「跑照業者」戊○○亦在尋找合適
    之棄土證明書供潤泰公司申報，見有利可圖，遂基於同前之
    概括犯意，先於八十四年四月二十一日將潤泰公司之施工計
    劃書退件，乙○○得知被退件後，警覺有異，乃於八十四年
    四月二十五日洽請潤泰公司再次送件，並於當日上午，攜帶
    現金五十萬元親赴台北縣政府工務局面見丙○○請其迅予通
    過，二人乃於該日上午在台北縣政府停車場附近談判，丙○○要求乙○○除給予其五十萬元賄款外，並須將海湖二期回
    填工程八十萬方中之十五萬方之棄土權利讓與戊○○，由其
    與戊○○朋分出售所得，乙○○為求順利通過，除當場交付
    五十萬元現金外，並依約於當日下午與丙○○所指派並與之
    有犯意聯絡之戊○○（就丙○○收受五十萬部分，戊○○不
    知情）在台北市○○○路、林森南路口附近簽訂契約，同意
    移轉十五萬方之棄土權利予戊○○，丙○○並於當日下午核
    定通過該施工計劃書申報案；其後乙○○為擔保提供棄土證
    明之履行，於八十四年六月間依丙○○、戊○○之要求，簽
    發面額均為九十萬元，發票日均為八十四年六月十六日，到
    期日分別為同年七月十五日與七月三十一日之本票二紙，交
    付林、張二人，以供朋分出售該棄土證明之所得。上開收受
    賄賂之事實，除國開營造及宏鎰營造部分外，並經丙○○於
    法務部調查局台北市調查處（以下簡稱台北市調處）及檢察
    官訊問時自白。
三、甲○○自七十八年起擔任台北縣政府工務局建管課技士兼營
    建組組長，負責開工所須之施工計劃書之審核，為丙○○之
    上屬，亦屬依據法令從事公務之人員。緣八十四年四月間，
    劉柏林受乙○○之託，轉請甲○○，指示丙○○就所審查之
    潤泰營造承造之（八三）淡建字第一Ｏ七三號建築執照之施
    工計劃書申報案予以核准，嗣該施工計劃書於八十四年四月
    二十六日獲核備後，乙○○即於當天交付一百萬元予劉柏林
    ，劉柏林取得後，因認甲○○對於該案之通過幫忙不少，即
    於同日將其中之三十五萬元，在台北縣土城市○○路○段四
    十五巷二弄四號甲○○之住處，交付予甲○○，以資酬謝（
    該三十五萬元之交付，除潤泰案之外，劉柏林另因甲○○曾
    在另一不詳案件之幫忙而酬謝）。又劉柏林自八十二、三年
    間起，就其本人受託或周文麟等人委託代為申報且棄土量逾
    三千或五千方之施工計劃書（棄土）案，或為酬謝甲○○於
    審核上之幫忙，或因時限要求，為確保施工計劃書能及時獲
    得核備，在台北縣政府附近或甲○○上址家中，或每方一元
    （非承辦之案件），或不計件而不定時致送二至三萬元不等
    ，或自八十四年四月間起以每方三元計算（承辦之案件）等
    方式，交付賄賂予甲○○以資酬謝，至八十四年九月間案發
    止，計交付甲○○賄賂一百八十萬元。甲○○亦基於上揭對
    於職務上之行為收受賄賂之概括犯意，連續收受之。
四、案經法務部調查局台北市調查處移送台灣士林地方法院檢察
    署檢察官偵查起訴。
    理  由
子、證據能力部分：
一、按被告以外之人於偵查中向檢察官所為之陳述，除顯有不可
    信之情況者外，得為證據，刑事訴訟法第159條之1第2項定
    有明文。而所謂顯有不可信之情況，既涉證據能力有無之判
    斷，應指其陳述時外在環境是否存在顯然足以影響其意思自
    由之不當外力及陳述之人是否對於所言之法律效果顯然存有
    誤解而言，尚不包含對於證人證詞內容憑信性等證據證明力
    評價之判斷，否則即將證據能力與證據力之判斷混為一談。
    查劉柏林、周文麟、仲志慧、陳瑞麟係被告以外之人，其等
    於偵查中經檢察官傳喚後向檢察官所為之陳述，並未見有顯
    然不可信之情況，依照前開法律規定，亦得為證據。又其等
    於調查局所為之陳述或自白書，雖屬審判外之言詞或書面陳
    述，惟其等於調查局所為之陳述係當時調查局議法定程序傳
    喚所為之陳述，並無非法取得之情，自均有證據能力。至被
    告丙○○、乙○○於調查局筆錄、偵查中筆錄、及自白書同
    上理由，亦均足認有證據能力。
二、再按刑事訴訟之目的，首在發現真實，藉以維護社會安全，
    其手段則應合法純潔、公平公正，以保障人權；倘證據之取
    得係依法定程序，法院自應容許該項證據作為認定犯罪事實
    之依據。則實施刑事訴訟之公務員對被告或訴訟關係人施以
    通訊監察，如係依法定程序，而未有妨害憲法第十二條所保
    障人民秘密通訊自由之重大違法情事，自不應排除其證據能
    力。經核卷附法務部調查局台北市調處曾於84年4 月19日、
    84年7 月29日先後向台灣士林地方法院檢察署聲請就周文麟
    、乙○○、戊○○等人聲請監察通訊電話經核准在案，有各
    該通訊監察書及監聽譯文在卷可稽（見八十四年偵字第六○○號卷、八十五年聲監字第二三號卷），其監聽對象、期間
    等均無違法之情事，上開監聽亦無任何違反通訊保障及監察
    法之相關規定，且其內容與被告乙○○、林正為之自白相符
    ，是上揭周文麟、乙○○、戊○○之監聽譯文，均應具證據
    能力。
丑、實體部分：
甲、有罪部分：
壹、被告乙○○部分（事實欄一）﹕
一、認定犯罪事實所憑之證據及理由
  (一)上訴人即被告乙○○於台北市調處及檢察官訊問時之自白﹕
    如事實欄一所示之事實，業被告乙○○於台北市調處及檢察
    官訊問時自白在卷（見八十四年度偵字第八七七八號卷第二
    頁反面、第三頁反面、第一一七頁、第一００頁反面、第一
    六五頁、第一八二頁反面、八十四年度偵字第八七八一號偵
    第一卷，第五、第一二四反面、第一二七、第一八七頁）。
  (二)另案被告伍自強於台北市調處、原審及軍事檢察官、軍事法
    院訊問時之供述﹕坦承余國政與乙○○所訂之前開契約，係
    在其工程組之辦公室簽訂，其並曾將乙○○欲交付予余國政
    之部分契約款項轉交予余國政，嗣其曾囑不知情之文書兵張
    玉傑以如事實欄一所示之方法偽造契約及簡行表交予乙○○
    使用；乙○○且曾交付一百二十萬元之支票，作為海湖二期
    工程後續之資助及開立棄土證明之代價，但該筆款項並未使
    用於工程上（見八十四年度偵字第五九四號卷，第四０頁、
    第四四頁反面、第四五頁反面、第四六頁正面、第四七頁反
    面、原審卷第一七八頁、陸軍總司令部八十五年度偵字第０
    ０七號卷第一卷第四一至四六頁、第一四一至一四三頁、陸
    軍總司令部八十五年八月審字第０一九卷第十九頁、第一五
    ０頁）。
  (三)文書兵張玉傑台北市調處調查時之供述﹕本案數十份之簡行
    表，均係依伍自強或乙○○之指示繕打、套印，內容多為同
    意廠商棄土，行文單位為營造商及台北縣政府或基隆市政府
    ；製作地點或在工程組辦公室或伍自強之宿舍內或至魏年富
    家中；「全燁」字號及文號，均依伍自強之指示任意編列，
    與部隊所用者並不相同；其以為伍自強即有權判發簡行表，
    初始利用工程組內留存蓋有「陸軍七四一二部隊」之條戮之
    空白之簡行表，嗣更持空白之簡行表至文卷室蓋用，完成後
    ，將上開簡行表持至附近郵局寄發或由乙○○直接取走，其
    不知伍自強及乙○○製作該等簡行表之目的（見偵五九四號
    卷第七一頁反面至七二頁、七三頁反面至七七頁反面）。
  (四)陸軍第七四一二部隊副師長謝達夫（經軍事審判機關判決無
    罪確定）之供述﹕海湖工程進行到後來已無預算，故由其指
    示，同意無償讓承商張金春倒土，但承商應做好水溝、整地
    及道路等工作，其後張金春無力續做，其曾核發一份八十萬
    方之契約予余國政，但未見過侑儒公司與部隊簽訂之契約，
    該契約應該是假的等語（見偵五九四號卷第三三頁、第三四
    頁反面至三六頁正面）。
  (五)張金春、陳振鵬及余國政陳述﹕海湖工程第一期地塹回填工
    程原由張金春以紹祥工程有限公司名義承作，被告乙○○向
    張金春以三百二十萬元購得出售棄土同意證明之權利（見偵
    八七八一號第三卷，第十八頁）；海湖二期回填工程於八十
    四年三月間由陳振鵬、余國政以山霖公司名義承作，該工程
    已接近完工，僅係陸軍第七四一二部隊為完成該教練場後續
    工程，而提供陳振鵬、余國政二人以出售棄土證明得款後抵
    充工程款方式承作，並無八十萬方土方之實際填土需求，被
    告乙○○於同年三月底因伍自強之告知，知悉其事，並經伍
    自強之居間介紹與陳振鵬、余國政認識，進而簽訂代價為四
    百八十萬元之出售棄土證明權利之契約，該四百八十萬元之
    部分已經伍自強轉交陳振鵬、余國政二人（陳振鵬，見偵五
    九四號卷第一四八頁至一五０頁正面、第一五二頁、余國政
    ，見偵八七八一號三卷第三０至三三頁）。
  (六)楊再之之供述﹕伍自強確曾持合計一百二十萬二千五百元之
    四紙（按應為五紙之誤）支票託其兌付，其應允後，將支票
    存人其個人在台灣銀行及其其妻郭淑雲在台灣中小企業銀行
    東台北分行之帳戶內，嗣經伍自強之要求提領現金後交付伍
    自強等語（見偵五九四號卷第十六頁反面、第十七頁正面）
    。
  (七)相關之書證﹕
  1.乙○○八十四年九月二十七日自白書﹕記載乙○○於八十四
    年三月下旬以四百八十萬元之代價，自陳中和（振鵬）等二
    人處簽攬到八十萬方回填工程，並交付數紙支票予伍自強作
    為酬庸等語（見偵八七七八號卷第十四、十五頁）。
  2.張玉傑八十四年十月二日自白書﹕記載其曾於八十四年間至
    魏年富家中，依伍自強之指示，製作六份簡行表，內容均為
    同意工程公司棄土（見偵五九四號卷第八十至八二頁）。
  3.陸軍第０五六八部隊與紹翔工程公司簽訂之「海湖戰鬥教練
    場地塹回填工程」﹕即初始張金春以紹翔公司與軍方簽訂與
    本案工程相同地點之契約（見同上偵卷第四九頁以下）。
  4.八十四年四月二十二日簽立之「合約書」﹕由陳振鵬（即陳
    中和）、余國政二人將原借用山霖公司名義與軍方簽訂之海
    湖二期回填工程契約內，回填八十萬方棄土之權利，以四百
    八十萬元之代價，出售予乙○○（借用侑儒公司）（見同上
    偵卷第五五頁）
  5.偽造之工程契約﹕即蓋有「七四一二部隊印」關防，由該部
    隊與侑儒公司簽訂之契約，記載棄土量為八十萬方，工程期
    限自八十四年一月一日起至同年七月三十一日止（見同上偵
    卷第三七二、三七三頁）。
  6.偽造造之工程契約﹕同上契約之內容，係乙○○事後在伍自
    強之同意下，以浮貼再影印之方式變造，變更工程期限為八
    十四年一月一日起至同年十二月三十一日止（見偵八七八一
    卷第一卷，第一三一、一三二頁）。其擅自變更工程期限，
    仍屬偽造契約即偽造私文書，應予敘明。
  7.偽造如附表所示之簡行表﹕以各營造或建設公司及台北縣政
    府、基隆市政府工務局建管課等單位為行文對象之簡行表，
    其內記載該部隊同意表內各營造或建設公司之工程棄土若干
    方，棄置於海湖二期回填工程等情，或針對各該單位之函詢
    而答覆（見偵五九四號卷第六十頁、第六二至第六四頁、第
    三二四至三七０頁）。
  8.台北縣政府、基隆市政府針對各營造機關申報之施工計劃書
    發函詢問七四一二部隊或施工計劃書准予核備後，將副本函
    送七四一二部隊之公文（見同上卷第二一一至三二一頁）。
  9.施工計劃書﹕內附被告乙○○所偽造之前述工程契約及簡行
    表（見卷外，如扣押物品清單所示）。
  10.支票五紙﹕即被告乙○○交付予伍自強之賄賂（見同上偵卷
    第三七八至三八五頁）。
  11.楊再之在台灣銀行、郭淑雲在台灣中小企業銀行東台北分行
    之存摺影本﹕顯示上開支票五紙確存入該二帳戶內，嗣並分
    多次以現金提領（見同上偵卷第十九至三八頁）。
  12.陸軍總司令部八十六年判字第００二號判決書﹕判處伍自強
    罪刑、謝達夫及張立傑等人無罪（見原審卷第二五八頁以下
    ）。
二、被告辯解（被告雖未據到庭，據其以前所辯）及有利被告乙○○證據不足採信之理由﹕
  (一)被告乙○○辯稱：其經伍自強之徵詢、協助，以四百八十萬
    元向陳振鵬、余國政購得出售海湖二期回填工程棄土證明之
    權利，不知該工程何時完工或有何不實，否則何至支付高價
    買下？又被告嗣以侑儒公司名義與伍自強所訂立回填土方八
    十萬方之契約及由伍自強所屬陸軍第七四一二部隊出具棄土
    同意證明之簡行表，因被告並非軍方人員，而從契約之形式
    觀之，所蓋關防並無疑義，被告實不知伍自強盜用該部隊關
    防與被告訂契，亦不知該部隊所出具同意棄土之簡行表係伍
    自強所偽造，自無與伍自強共犯偽造及行使偽造私文書、公
    文書之可言；至於給予伍自強一百二十萬二千五百元，係基
    於回饋之心理，應伍自強之要求用作海湖二期回填工程周邊
    工程經費所需，不知伍自強移作私人用途，亦不涉行賄罪之
    犯行云云。
  (二)查被告以侑儒公司名義與陸軍七四一二部隊簽訂之約書上明
    載工程期限至八十四年七月三十一日止，被告乙○○猶辯稱
    不知該工程何時完工，顯不足採。又被告乙○○以三百二十
    萬元之代價向張金春購得海湖工程第一期地塹回填工程，嗣
    再以四百八十萬元之代價向陳振鵬、余國政購買海湖二期回
    填工程，該工程於簽訂時即係由後陳振鵬、余國政二人以出
    售棄土同意證明得款後抵充工程款方式承作，並無八十萬方
    土方之實際填土需求，被告乙○○於同年三月底因伍自強之
    告知，知悉其事，為被告乙○○所坦承（見偵八七八一號一
    卷第一二四頁反面、一二五頁、偵五九四號卷第一０六頁、
    第一０七頁、偵八七七八號卷第一一五頁反面），與伍自強
    （見偵五九四號卷第四十頁正面）、陳振鵬（見偵五九四號
    卷第一四八頁至一五０頁正面、第一五二頁）、余國政（見
    偵八七八一號三卷第三０至三三頁）所述相符。被告乙○○
    對海湖二期回填工程之實際情形，自有相當瞭解。又被告乙○○分別與陳振鵬、余國政及伍自強訂立契約後，海湖二期
    回填工程實際工程仍由陳振鵬、余國政二人負責施作，被告
    為棄土證明之販售業者，願花費數百萬元成本於實際並無八
    十萬方棄土量之海湖二期回填工程，並以正本浮貼方式，影
    印變更工程期限至八十四年十二月三十一日，嗣後復販出遠
    超過八十萬方棄土量之棄土證明書，於得知基隆市政府工務
    局將行文陸軍第七四一二部隊之上級單位六軍團司令部詢問
    是否能仍願接棄土時，並企圖攔截公文（以上見偵八七七八
    號卷第三頁至第五頁正面、第一二四頁反面至一二六頁正面
    、偵第五九四號卷第四五頁反面、偵八七八一號第二卷第五
    七頁），再參諸其明知一般營造商僅為購得該處棄土同意證
    明以憑向縣市政府工務主管機關辦理開工程序，不致前往該
    處棄土等事實，可知被告在伍自強之介紹下高價購買棄土權
    利並進而與伍自強共同偽造侑儒公司與七四一二部隊之之工
    程合約及簡文表，係意在出售棄土證明圖利，此由附表編號
    １、２之簡行表，更可知被告於八十四年四月二十二日與陳
    振鵬、余國政簽約後，即於翌日以偽造之簡行表函知台北縣
    政府及基隆市政府，其後即大量出具偽造之簡行表予各營造
    商或建商供為向有關單位申報施工計劃之用，更可知二人確
    有犯意之聯絡及行為之分擔。況被告出售棄土之價格有高達
    每方二十餘元者，其託劉柏林、周文麟等人出售之價格亦在
    七元以上（詳後述），僅以八十萬方計，對照被告購入之價
    格，益見其有暴利。再被告乙○○所交付之一百二十萬二千
    五百元，若確基於回饋部隊，何以未循正常管道簽約、付款
    ，反以如上迂迴方法支付並終由伍自強個人使用，而未曾使
    用於與工程有關之事項？是被告所辯，不足採信，其確係以
    前揭支票行賄伍自強，以酬謝伍自強為上述違背職務之行為
    ，堪以認定。末按陸軍師級部隊之「印」與「關防」之用印
    與判行，除經簽奉主官授權者外，須經副參謀長以上之人員
    判核，有國防部軍務局八十七年七月二八日（87）怡恆字第
    三九二二號函可按（見本院上訴卷二第三頁），而伍自強因
    偽造工程契約及簡行表之事實，亦經陸軍總司令部之前開判
    決認定無訛（見原審卷第二五九頁）。足見伍自強確無權任
    意製作前開文件，被告偽造文書並持以行使及違法交付賄賂
    予伍自強之犯行，堪以認定。
貳、被告丙○○、戊○○部分（事實欄二）：
一、被告丙○○收受二百萬元賄賂部分（認定犯罪事實所憑之證
    據及理由）﹕
  (一)被告丙○○於台北市調處及檢察官訊問時之自白﹕其進入建
    管課即知有收公關費之陋規，自八十二年年中起，有於劉柏
    林、周文麟及仲志慧等人申辦棄土證明時，收取每方二元之
    公關費，收取方式為現金，地點均為縣政府外如劉柏林車上
    ，或板橋市公所樓梯等處，至受訊問時止，合計約收取二百
    萬元之公關費，均已花用完畢（見偵八七七九號卷第三頁反
    面、第十二、十三頁）。
  (二)同案被告之供述﹕
  1.劉柏林於於台北市調處及檢察官訊問時之指述﹕丙○○於到
    職不久即自定每方二元之棄土價格作為通關費，近二年來，
    共約給丙○○二百餘萬元，該款多由其與周文麟視案件所屬
    情況，分別支付（見偵八七八一號卷一第三、十七、五九頁
    ）。
  2.周文麟之供述﹕其知道劉柏林有致送公關費給丙○○及甲○○，每方分別為二元及三元，有問題可解決，沒問題則是好
    處（見偵八七八一號卷第一八四頁）；招攬案件所收款項由
    我保管，我隨即依行規撥每方三元之公關費給劉柏林，其中
    一元由甲○○抽走，餘二元則交承辦人（見偵八七八一號卷
    二，第六頁反面、第八頁）。又稱﹕大武崙案之公關費是每
    方二元，由劉柏林經手（見偵八七八一號卷二第十頁正面、
    第六八頁反面）。
  (三)相關書證
  1.被告丙○○於台北市調處及檢察官訊問時之自白書﹕自承任
    職後，自八十二年中起，向業務黃牛劉柏林、大周（按即周
    文麟）、小仲（按即仲志慧）等人，以現金方式收取每方二
    元之公關費，前後約二百萬元（見偵八七七九號卷第九頁）
    。
  2.劉柏林之自白書﹕其係代辦建築工程及開工手續之業者，與
    承辦官員丙○○、甲○○等人較熟，丙○○曾主動表示，若
    要棄土證明案順利通過，須致送每方二元，其為利案件快速
    通過遂順應丙○○之要求，於台北縣政府附近，將現金送給
    丙○○，自八十二年間迄今，共致送約二百萬元（見偵八七
    八一號卷一第八二頁）。
  3.監聽記錄﹕由下述四(八)之監聽記錄，可見被告丙○○確有於
    審核施工計劃書時向業者收取公關費。
二、國開營造案，被告丙○○收受三十萬元賄賂部分（認定犯罪
    事實所憑之證據及理由）﹕
  (一)同案被告陳瑞麟之指述﹕陳瑞麟於台北市調處訊問時指稱﹕
    八十三年土建字第二二六號國開營造案，丙○○以該案之棄
    土量逾一萬方須送棄土審核小組為由，簽准後會勘，嗣以建
    照逾期為由拒絕處理，並當面表示須付公關費始能辦理，其
    未當場答應，其後為求順利過關，遂託劉柏林處理，劉柏林
    要求每方三點五元之公關費合計十七萬八千元，另建照逾期
    須三十萬元之公關費，其共交付四十八萬元予劉柏林，周文
    麟亦在場，其後於八十四年三月間審查通過。（見偵八七八
    一號卷二第一二一、一二二頁，偵八七八一卷一第一八二頁
    反面）。於原審訊問時仍稱﹕八十三年土建字第二二六號案
    ，我曾找丙○○，後者暗示，但我不理，我轉找劉柏林，劉
    柏林稱辦好要三十萬，其於該案核准後給劉柏林三十萬元（
    見原審卷第八五頁）。
  (二)同案被告劉柏林之指述﹕國開案之棄土量五萬一千五百零八
    方，屬需審案件，經審查後因水土保持資料不夠詳盡，退案
    至丙○○處，其後陳瑞麟委託其處理，其收取每方三點五元
    之代辦費，並以建照逾期為由另向陳瑞麟收取三十萬元之公
    關費，代辦費係其應得之費用，三十萬元之公關費則由其以
    現金，在台北縣政府旁之停車場交予丙○○，丙○○未再刁
    難，順利簽報通過（見偵八七八一號卷二第九六頁反面、第
    九七、九八、一三八、一五一頁反面）。
  (三)同案被告周文麟之指述﹕國開案陳瑞麟共拿出四十八萬元，
    其中十八萬元由其與劉柏林平分，另三十萬元交給承辦官員
    （見偵八七八一號卷二第一三九頁）。
  (四)國開公司之黃武揚稱﹕公司將棄土證明之取得交給蕭輝煌辦
    理。證人蕭輝煌證稱﹕棄土證明之取得其交給陳瑞麟處理，
    錢由其先墊付予陳瑞麟等語（見本院上訴卷五第十一至十三
    頁）。
  (五)被告丙○○之供述，國開案之施工計劃書雖由陳鴻南於八十
    四年三月二十二日交由其代為核辦，但該案之棄土量若逾一
    萬方，應由縣政府多個單位組成之「棄土專案小組」審核、
    會勘，非其一人所能決定等語（見偵八七七九號卷第五一頁
    反面）。
  (六)相關書證﹕
  1.施工計劃書一紙、台北縣受理執照案件登記簿二紙﹕記載國
    開案之棄土地點在基隆市安樂區○○○段，本案於八十三年
    十一月十日送件，同年月十八日退件，八十四年三月二十二
    日再送件，翌日准予核備。（見偵六九號卷第六九、七六、
    七七頁）。
  2.基隆市政府八十四年二月十六日函、台北縣政府工務局便箋
    、函稿、台灣省建設廳函、證明書﹕記載基隆市政府同意國
    開公司以轄內安樂區○○○段內之土地為本案之棄土地點，
    請台北縣政府工務局建管課逕依規定審查其施工計劃書；該
    案之最後開工期限為八十三年十一月二十日，施工計劃書雖
    未能於該日前送審，然在監造建築師及承造人切結已於規定
    期間內開工之情形下，重新於八十四年三月二十二日送件，
    獲丙○○於翌日准予核備，並於同年月二十七日發文通知國
    開公司（見偵六九號卷第七十至七五頁）。
三、宏鎰營造案，被告丙○○收受三十萬元賄賂部分（認定犯罪
    事實所憑之證據及理由）﹕
  (一)同案被告仲志慧於台北市調處、偵審中之指述﹕仲志慧於台
    北市調處指稱﹕宏鎰營造承造，建照號碼為（八三）土蘆建
    字第二二八號案之棄土證明，承商張建發託許阿喜轉委託其
    處理，其覓得台北縣淡水鎮之土地後，承商遲至八十三年底
    八十四年初才送件，嗣八十四年初，台北縣政府針對棄土量
    逾一萬方之案件，成立八單位組成之審核小組，丙○○為召
    集人，該小組會勘並開會二次後均無下文，積壓在丙○○手
    中致建照逾期，承商催辦後，其改購買基隆市○○○段土地
    為棄土點，並託劉柏林協助，劉柏林表示需款三十五萬元，
    經詢張建發後，只同意三十萬元，拿到錢即交予劉柏林，一
    、二天後送件，不到一星期即獲通過（見偵八七八一號卷二
    第一０七、一０八頁、第一三九頁反面、第一五一頁反面、
    第一五二頁正面、原審卷第七二頁、偵六九號卷第四七頁）
    。
  (二)同案被告劉柏林之指述﹕宏鎰營造案，係仲志慧以私人棄土
    場代辦之案件，因丙○○以該地點未取得雜項執照，審核小
    組不通過為由，予以刁難，並致建照過期，仲志慧託其處理
    ，其表示需款三十五萬元，仲志慧表示宏鎰營造只肯出三十
    萬元，其取得仲志慧交付之三十萬元後，即於八十四年三月
    初，在縣政府附近之停車場或板橋市公所親自交予丙○○，
    丙○○即讓宏鎰案過關（見偵八七八一號卷二第九八、一四
    ０頁正面）。
  (三)承包商張建發之供述﹕其所承攬之工程若須棄土證明，均向
    仲志慧購買，宏鎰營造案經更改棄土點，仍遭丙○○積壓多
    時，其為開工所需，乃請仲志慧催辨，並允事成交付三十萬
    元，約半個月後，該案即獲准，其亦即將三十萬元交予仲志
    慧（見偵六九號卷第一０六頁反面、第一０七頁正面）。
  (四)相關之書證﹕
  1.依監聽記錄﹕周文麟於八十四年五月四日之電話中，對「男
    仔」稱﹕「建照過期要花幾十萬，你問小仲（按即仲志慧）
    就知道了，小仲上次花35萬。上次總幹事（按即任砂石土方
    商業同業公會總幹事之陳瑞麟─見偵八七八一號卷一第三九
    頁反面）花了50（萬）呢！（按即前述陳瑞麟因國開案交付
    四十八萬予劉柏林乙事─以上見偵八七八一號卷二第九七頁
    反面劉柏林之說明）」（見同上偵卷第一０一頁），可證陳
    瑞麟確因國開案支付四十八萬元予劉柏林等人處理，可以認
    定。
  2.屈中瑜（建管課負責收案、分案及案件管制者）手寫之電腦
    管制資料、台北縣政府工務局函稿、執照登記簿、台北縣政
    府工務局便箋、建築工程開工展期申請書、台北縣受理執照
    案件登記簿﹕記載宏鎰營造案原開工期限為八十三年八月十
    九日，嗣准展期一次至同年十一月十九日，該案於八十三年
    十月十四申報施工計劃，於八十四年三月三十一日退件，同
    日再申報，於同年四月十一日獲准，縣政府於同年月十五日
    發文通知，准以基隆市安樂區○○○段土地，作為二十九萬
    一千八百餘方棄土之棄土點（以上見偵六九號卷第五六、七
    九至八一、八七、八八、九０頁）。
四、被告丙○○收受五十萬元賄賂，及與戊○○共同收受十五萬
    方棄土權利及本票二紙部分（認定犯罪事實所憑之證據及認
    定之理由）﹕
  (一)被告丙○○於台北市調處及檢察官訊問時之自白﹕自承係台
    北縣政府工務局建管課技士，自八十二年一月十二日起至八
    十四年六月十九日止，負責開工所須之施工計劃書之審核，
    八十四年四月六日或七日晚間某時，其在台北縣政府門口，
    與乙○○洽談轄區內（八三）淡建字第一Ｏ七三號潤泰施工
    計劃書案，乙○○有表示要給五十萬元，其有向乙○○收取
    五十萬元和十五萬方之土方證明權利，並以口頭與戊○○協
    議，十五萬方之土方證明取得後由二人分帳，先約定三七分
    ，嗣改為四六分，再改為五五分帳，因案子戊○○在做等語
    （見偵八七七九號卷第二頁、第五頁反面、十三頁、偵八七
    八一號卷二第一四九頁反面）。
  (二)被告乙○○於台北市調處及檢察官訊問時之指述﹕潤泰案，
    丙○○向其索賄五十萬元，該案於八十四年三月底或四月初
    其以每方二十二元售予潤泰建設，共十七萬六千方，送件後
    丙○○即透過戊○○找其出面，其與丙○○於八十四年四月
    六日晚間，在台北縣政府門口其車上晤談，丙○○要求打點
    ，其開價五十萬元作為通過審核之酬謝，其後聽聞有他人爭
    取該棄土案，其送件又遭退件，丙○○且不知足，要求另轉
    讓海湖二期回填工程中之十五萬方棄土權利予戊○○，其為
    求通過，遂答應所求，並當場交付五十萬元，該日下午施工
    計劃書即獲通過，同日下午，其與丙○○指派之戊○○至台
    北市○○○路李金澤律師之事務所簽約，由其將海湖二期回
    填工程案中之十五萬方之棄土權利讓與戊○○，事後丙○○
    唯恐讓渡無效，更要求以每方十二元計，要其簽發面額各九
    十萬元之本票二紙予戊○○等語（見偵八七七八號卷第四頁
    正面、第十、十一頁、偵八七八一號卷一第一八六頁反面、
    偵八七八一號卷二第一四八頁反面、第一四九頁、偵八七八
    一號卷三第四頁反面）。
  (三)被告丙○○之自白書﹕記載八十四年初之潤泰案，乙○○與
    戊○○均爭取該案，並生爭執，因該案由其審理，故其告知
    戊○○讓由乙○○辦理，乙○○則提供十五萬方之權利予戊○○作為交換，其並與戊○○約定事成後以三七分帳，惟其
    後乙○○拒提出文件予戊○○，始再協議由乙○○簽發二紙
    本票予戊○○等語（見偵八七七九號卷第九頁）。
  (四)乙○○之自白書﹕潤泰案是海湖工程在台北縣政府的第一案
    ，由丙○○審查，丙○○先開價五十萬元，其後貪得無厭，
    直接向潤泰公司要案件，經其協調，同意交付五十萬元及讓
    與十五萬方棄土權利，並與丙○○指派之戊○○簽約，其後
    並開立一百八十萬元之本票作為抵押，始平息並獲通過等語
    （見偵八七七八號卷第十五、十六頁）。
  (五)施工計劃書、執照登記簿、屈中瑜手寫之前開電腦管制資料
    、台北縣受理執照案件登記簿﹕記載潤泰案之施工計劃書於
    八十四年四月十八日送件，同年月二十一日退件，並於同年
    月二十五日再送件，翌日獲准等事實（見偵六九號卷第五六
    至六三頁）。
  (六)乙○○將十五萬方之棄土權利讓與戊○○之「權利移轉協議
    書」及乙○○簽發交予戊○○之本票二紙﹕協議書簽立日期
    為八十四年四月二十六日，期限自立約日起至同年七月十日
    止，契約見證人為李金澤律師；本票面額均為九十萬元，發
    票日均為八十四年六月十六日，本票到期日分別為同年七月
    十五日與七月三十一日（見偵六九號卷第一００至一０二頁
    ）。
  (七)台北縣政府工務局建管課業務職掌分配表（見本院上訴卷四
    第三九頁）、台北縣政府分層負責明細表（見原審卷第一三
    八至一四０頁）﹕記載施工計劃書之審核，由主辦人員逕行
    核定。
  (八)監聽記錄﹕乙○○於八十四年四月二十四日即潤泰案在同年
    月二十五日送件前夕，對周文麟稱﹕「我在找你，是張麗新
    （君）要去調件的，你們阿偉可能自己跟建設部協調要去處
    理這工作，這樣大家沒搞了，明天大家演武俠了。我十點去
    縣政府，看他怎麼做，他如果做，我一定翻桌。我今天有打
    給張麗新（君），跟他談了，說有什麼情形要說清楚，這件
    以後就這樣走定了，你們該配合的就要配合，也跟大仔（按
    即甲○○，詳後述）說明演變情形，麻煩支持一下，我公文
    （按應指附表編號１之四月二十三日之簡行表），收不回了
    ，我面子丟到美國去了」。三十餘分鐘後，周文麟立即於電
    話中向丙○○表示﹕「我同仔（按即與周文麟同姓之乙○○
    ）打電話來，．．．說明天一定要做，明天會去找你」、「
    他這次抓狂了，我是有狀況告訴你」。同日其後，劉柏林與
    合夥人周文麟再於電話中有如下對話，劉﹕「．．．麗君早
    上要跟我調四萬多米，板橋的，．．．」，周﹕「那不是那
    件」，劉﹕「．．．你同仔才打電話給他」，周﹕「丙○○
    才不信他」，劉﹕「他（按指丙○○）說如果潤泰（音）一
    切都合法，他就沒話說，問題他是辦手，潤泰還是要信他」
    ，周﹕「我同仔明早11點要去找他（按指丙○○），麗君作
    我們也沒較長」，劉﹕「先給他們做，再去看他們送的資料
    （按應指乙○○第一次對台北縣政府所發之附表編號１之簡
    行表），以前他們包給我都是山坡地、丙種建地，這種是不
    可能用，明天再看好戲」等語（見偵八七七九號卷第三三、
    三四頁）。對照乙○○指稱﹕以海湖二期回填工程作為棄士
    地點，係其在台北縣政府的第一案（見前述自白書，對照附
    表各簡行表之時間，亦無不符），其後即與劉柏林、周文麟
    及仲志慧合作，向外兜售（見偵八七七八號卷第九頁反面）
    ；潤泰案負責此案之經理張崇碧證稱﹕此案很急，因開工期
    限快到了各等語（見本院上訴卷四第一六三頁）及潤泰案之
    施工計劃書於八十四年四月十八日送件，同年月二十一日退
    件，並於同年月二十五日再送件，翌日獲准等事實，可知前
    述監聽內容，與被告乙○○、丙○○前述之自白及供述相符
    ，海湖二期回填工程案確係被告乙○○在台北縣政府的第一
    案，並自此與劉柏林、周文麟、仲志慧合作對外販賣，其與
    丙○○確於施工計劃書送件前有見面。更可見潤泰案屆開工
    期限，丙○○與戊○○復插手介入，始致乙○○頗為急切，
    及被告劉柏林、周文麟、仲志慧與丙○○頗為熟識，往來密
    切，並互通訊息；被告戊○○與丙○○亦有往來，但因尚未
    受讓八十萬方之權利，故尚未開始販賣海湖之棄土同意書等
    事實。然若再觀諸八十四年六月十四日乙○○與戊○○之電
    話記錄記載，戊○○﹕「我接了個4萬7的，請你提供資料」
    ，乙○○﹕「丙○○那邊的嗎？」，張﹕「對呀！他找來的
    」，周﹕「好給他好啦！但六塊錢他自己處理」，張﹕「他
    就是跟我講這個啦！他不要！」，周﹕「他不要，這沒辦法
    ，怎處理呢？」，張﹕「他說他自己跟柏林說」，周﹕「我
    不可能這十幾萬還幫他付公關費」，張﹕「他意思是要找劉
    柏林研究，這十五萬米劉柏林不要跟他拿六元啦」，周﹕「
    這不能跟劉柏林講十五萬米的事，這要照程序來走嘛！」，
    張﹕「他就是這樣，他說要付也是乙○○付呀，他說這是你
    跟劉柏林的協議」，周﹕「那丙○○我不給他，叫他來告我
    呀！」等語（見偵八七七九號卷第二九頁），即可印證戊○○確為丙○○在外之「白手套」，張、林二人於八十四年四
    月二十六日取得十五萬方之棄土權利後，確由戊○○在外兜
    售，俟覓得買主後，再向乙○○要求提供軍方出具之簡行表
    等必要文件，但因乙○○拒絕，始被要求再簽發同年六月十
    六日之本票二紙。此乙○○亦稱監聽記錄中「4萬7的」、「
    他找來的」，是指丙○○受讓十五萬方後自己找到建商，由
    戊○○出面與其洽談；「六塊錢他自己處理」，是指每方六
    元之酬勞應由丙○○自己負責給劉柏林等人，亦即丙○○不
    僅取得十五萬方，連劉柏林等人的六元酬勞都不想付（見偵
    八七七八號卷第一一五頁反面）。實則，由監聽內容可知，
    該六元應包含公關費（縣政府之各審查人員各因擁不同鄉、
    鎮、市之轄區），不僅係劉柏林等人之酬勞。綜上所述，被
    告戊○○與丙○○確有共同收受前述之十五萬方之棄土權利
    及一百八十萬元之本票，堪以認定。
五、被告辯解及有利被告證據不足採之理由﹕
  (一)被告丙○○辯稱：伊核准通過潤泰案之施工計劃書，並未要
    求被告乙○○交付五十萬元並同意轉讓十五萬方棄土同意證
    明予被告戊○○，且乙○○於八十四年四月二十七日始收受
    潤泰案之棄土承包業者呂永裕交付之二百萬元現金，自不可
    能於前日即交付伊五十萬元現金，乙○○與戊○○所訂轉讓
    契約純屬渠二人為爭取出售潤泰案之棄土證明之協商結果，
    與伊無涉，伊於八十四年九月二十八日台北市調處訊問時所
    為自白及供詞，均係市調處人員以伊父涉嫌開設地下錢莊莫
    須有之罪名脅往應訊，伊為父親得以獲釋，配合市調處人員
    所作自白，非出於任意性，並無職務上收受賄賂之犯行云云
    。被告戊○○辯稱：伊於八十四年四月初受潤泰公司經理張
    崇碧之託，尋找合適之棄土同意證明，因張崇碧於同時亦委
    託被告乙○○尋找棄土同意證明，伊與被告乙○○處於競爭
    狀態，被告乙○○乃於同年四月二十二日邀伊、張崇碧及呂
    永裕至凱悅飯店協商，達成由被告乙○○提供海湖二期回填
    工程之棄土同意證明予潤泰公司，並另轉讓十五萬方棄土權
    利與伊，伊願意退出競爭之協議，嗣伊於同年月二十六日與
    張崇碧同往台北縣政府工務局抽回伊於前日取得並送審之私
    人所有棄土同意證明，換成被告乙○○提供之棄土同意證明
    ，被告乙○○乃依約於當日下午與伊簽訂同意轉讓棄土同意
    證明之契約，整件事與被告丙○○無關，伊無與被告丙○○
    共犯職務上收受賄賂之犯行云云。
  (二)惟查：
  1.被告丙○○於八十四年九月二十八日台北市調處及檢察官訊
    問時，均委任選任辯護人蔣封堯律師在場（見偵八七七九號
    卷第二、十二頁），就收受前述賄賂之原因，坦稱係因遭建
    管課環境誤導及迫於家計等因素（見同上偵卷第七頁反面、
    第十頁正面）。且其上揭自白內容與劉柏林、周文麟等人所
    述相符，應認其自白及自白書之內容與事實相符，所辯市調
    處人員以伊父涉嫌開設地下錢莊罪名脅往應訊，伊為父親得
    以獲釋，始作無任意性之自白云云，顯係推諉之詞，自不可
    採。又證人即被告丙○○之父丁○○於本院更一審時證稱：
    伊與丙○○一同被帶到調查局時，伊被帶到一間小房間，過
    不久，有二個人進來問說有人檢舉伊開地下錢莊，放高利貸
    ，伊告知無此事，要他們拿出證據，後來該二人說伊可以回
    去了，他們說丙○○還不能回去，伊就在會客室打電話聯絡
    律師蔣律師，蔣律師於三、四時到調查局，六時許蔣律師出
    來稱丙○○已被送地檢署，伊即與他同車至士林地檢署云云
    （見本院更一卷二96年11月14日審判筆錄第五、六頁），此
    僅能證明證人丁○○有與被告丙○○同被帶往調查局及被告
    知有人檢舉其涉嫌經營地下錢莊之情，尚難證明被告丙○○
    於調查局之自白有受逼迫承認犯行之情，亦難採為有利被告
    丙○○之認定。
  2.被告乙○○因潤泰案交付予丙○○之五十萬元來源，前後所
    述，雖不甚一致，或稱係交付前一天向魏年富借的（見偵八
    七七八號卷第十二頁反面），或稱係其先墊付，或稱係向呂
    永裕取得等云云（見原審卷第六四頁），然乙○○於原審訊
    問時已否認送五十萬元予丙○○，其故意為反覆之陳述，意
    在迴護，甚為明顯；況魏年富與乙○○關係密切，乙○○用
    以行賄、交際、應酬之費用，常是借用自魏年富，此亦經魏
    年富指述甚明（見偵八七七八號卷第二七、二八頁、本院上
    訴卷四第一七三頁），核與二人之通話記錄所載者相符（見
    同上偵卷第三十頁以下）；又乙○○以買賣棄土證明為業，
    資金需求、往來既大且密，致送五十萬元時間在四月間，其
    於五個月後被訊問時，對資金之來源，縱有前後不一之陳述
    ，亦非異常。因之丙○○對於交付該五十萬元之時間，雖略
    有出入，或稱二十四日，或稱二十六日、二十七日；交付之
    地點，或稱縣政府後門，或稱縣政府停車場。然應僅係記憶
    上之錯誤，無礙於確有五十萬元之交付。況參以上揭四、(八)
    之監聽記錄記載﹕送件前夕即八十四年四月二十四日夜間，
    乙○○猶急切地對周文麟稱﹕翌日大家演武俠了，其十點去
    縣政府找丙○○，若無令人滿意結果，其要翻桌，並要求周
    文麟配合及代為向甲○○說項，否則公文已發，將大失面子
    等語；其後劉柏林與周文麟且於電話中表示﹕明天要看好戲
    等語，益見四月二十四日乙○○應尚未交付五十萬元，反觀
    乙○○與丙○○於二十五日上午見面，同日下午案獲通過，
    乙○○並與戊○○簽訂十五萬方棄土權利之協議書等事實，
    應認乙○○係於二十五日上午交付五十萬元予丙○○無訛。
    同理，乙○○雖曾稱潤泰案當天送件，當天被退件等語（見
    偵八七八一號卷二第一四九頁正面），或稱送件後於八十四
    年四月六日與丙○○談判等語。然徵諸前述，四月十八日送
    件，四月二十一日退件之事實，應亦僅是記憶上之錯誤，無
    礙於乙○○與丙○○確曾先有談判及送件後不久即被退件之
    事實。
  3.關於收賄二百萬元部分，被告丙○○以此部分，並無具體之
    案件、數量及時間，是否每件均收賄？是否洽為一百萬方？
    均有未明；且劉柏林此部分之指述反覆、矛盾，周文麟、仲
    志慧及乙○○等人所為不利丙○○之陳述，係係聽聞自劉柏
    林，均不足為不利被告之認定云云。查關於二百萬元賄款之
    致送，丙○○及劉柏林雖確未能具體指明何案送若干元，然
    二人就送款之起迄時間、地點、每方二元之方式及總金額等
    ，均相符合；且劉柏林稱前後計數十件（見偵八七八一號卷
    一第八二頁），被告丙○○亦不否認每月受理施工計劃書申
    報件數頗多（依台北縣政府九十年十月十二日函意旨，亦可
    知八十四年三月至九月間，每一承辦人每月受理五十二件─
    見本院上訴卷五第二五頁）。被告丙○○承辦該職務時間長
    達二年餘，以每方二元計，收賄二百萬元，實不違常情。況
    劉柏林等人為棄土證明販售及跑照業者，與丙○○承辦之業
    務息息相關，彼此熟識，往來頻繁（見前述劉柏林之自白書
    及互通訊息之監聽記錄），丙○○復自承任職初始即聞建管
    課有收取公關費之陋規，則劉柏林等人為求案件順利通過，
    而依陋規送賄，應堪認定。因之，因時間已經過多時，且劉
    柏林等人嗣亦否認送賄，致不能再逐一查證，但仍無礙於此
    部分事實之認定。
  4.關於國開、宏鎰營造案收賄部分，被告丙○○辯稱：國開營
    造案中，陳瑞麟於台北市調處調查時證述其於八十四年二月
    間找被告丙○○洽談未果，即將「公關費」交予劉柏林，二
    、三天後劉柏林來電表示該案已無問題（見偵八七八一號一
    卷第一六五頁至一六六頁正面）；劉柏林於台北市調處調查
    時亦證述其於八十四年二月下旬交付被告丙○○三十萬元賄
    款（見八七八一號二卷第九八頁正面），但八十四年二月下
    旬，距被告丙○○於嗣後同年三月二十二日受命承辦該案，
    次日核准之時間，相去近一個月，被告陳瑞麟、劉柏林如何
    能於當年二月下旬，即確定嗣後該案將由被告丙○○承辦，
    被告劉柏林究竟有無將三十萬元交予被告丙○○，倘有交付
    ，所交之金錢是否即為賄款，已均有可疑；且被告周文麟於
    市調處人員調查時證述：收受被告陳瑞麟所付之金錢，已由
    其與被告劉柏林朋分花用，並未用以行賄公務員（見八七八
    一號二卷第七四頁反面），與被告劉柏林所為證詞，適相矛
    盾，是被告劉柏林所為不利於被告丙○○之陳述，顯有瑕疵
    可指，不能據此遽為不利於被告丙○○之認定云云。惟查本
    案之施工計劃書係於八十三年十一月十日送件，同年月十八
    日退件，八十四年三月二十二日再送件，翌日准予核備之事
    實，已如前述，且細繹施工計劃書，同一計劃書內蓋有二次
    送件之收文章戮（見偵六九號卷第六九頁正、反面及卷外之
    各施工計劃書），可知所謂重新送件，實係持被退件之原施
    工計劃書，補正後再送審；而本案工地所在之台北縣土城市
    ，雖非丙○○之轄區，然本案應經專案審核，其係審核小組
    之成員，工務局且係主管局處，丙○○於職務上自有相當之
    影響因素。況本案確係劉柏林再為送件後，並經技士陳鴻南
    代行批示予丙○○核辦通過（見偵六九號卷第六四頁登記簿
    、第六八頁便箋、六九頁施工計劃書），劉柏林且明指確有
    送款三十萬元。依上開監聽記錄，亦顯示確有送賄之基本事
    實，因之尚不得僅以劉柏林或陳瑞麟於送款時間之陳述稍有
    出入，即認其二人之指述及監聽記錄等書證均無不足採。
  5.至宏鎰營造案，雖係由甲○○承辦（見偵六九號卷第八九、
    九十頁），被告丙○○並非承辦人，然該案經棄土審查小組
    會勘後認有瑕疵而未准許（見原審卷第一一一頁背面），被
    告丙○○且為棄土審查小組成員，於其職務上之行為，自有
    一定之影響力。因之張建發於台北市調處調查時證述：其於
    該案經核准後，始提領三十萬元交給被告仲志慧等語（見偵
    六九號卷第一０七頁正面），與仲志慧所述：其拿了三十萬
    元予被告劉柏林後，該案就核准了等語（見同上卷第四七頁
    反面）；劉柏林所述：其於八十四年三月中旬交付賄款予被
    告丙○○等語（見偵八七八一號二卷第九八頁），雖不甚相
    符，但然對照該案於八十三年十月十四申報施工計劃，於八
    十四年三月三十一日退件，同日再申報，於同年四月十一日
    獲准之事實，雖可認劉柏林所述八十四年三月中旬交付賄款
    云云，應僅係時間經過較久，在無相關資料查按之情形，所
    為之錯誤陳述。反觀之張建發稱﹕其允諾事成後交付三十萬
    元，約半個月後，該案即獲准；仲志慧稱﹕三十萬元交予劉
    柏林後，一、二天後送件，不到一星期即獲通過各等語（均
    見前述），與三月三十一日送件，四月十一日獲准之事實，
    並無不符。
  6.至仲志慧稱三十萬元係張建發所交付，與張建發稱，先應允
    交付，獲准後始付錢，雖有不合，然由本案係退件同日再交
    付之事實觀之，應以張建發所述較為可採信，亦即三十萬元
    應係劉柏林等人先行墊付。張建發事後改稱三十萬元係向仲
    志慧購買棄土證明的錢；劉柏林、仲志慧亦否認曾交付該三
    十萬元云云，核均係迴護或飾卸之詞，均不可採。至被告丙○○收受之二百萬元賄款，並不含國開、宏鎰二案之三十萬
    元，此由劉柏林於檢察官訊問時供稱：八十四年四月以前，
    屬於私人棄土點的案子，有送丙○○每方二元，不是海湖案
    及大武崙案（見偵八七八一號卷二第一五六頁反面）；又稱
    ﹕在海湖案前，自八十四年初起，代辦大武崙案時，為了案
    子能快一點，有送錢給官員（見八七八一號卷三第六頁）、
    大武崙案，丙○○開口向我要錢，我也有送錢給他（見同上
    卷第八十頁正面）；周文麟供稱﹕大武崙滿後，整個台北縣
    已無棄土場可用，自八十四年六月以後均以海湖為棄土場，
    其與乙○○、仲志慧、陳瑞麟等人之施工計劃，均交由劉柏
    林送件，若有人找其他棄土點，均會受到劉柏林排擠等語（
    見八七八一號卷二第七一頁）；又稱：大武崙案所賺，由其
    與劉柏林均分，劉柏林每方扣取二元作為打點費用給丙○○
    等語（見偵八七八七號卷一第一八三頁反面、一八四頁正面
    ）。可知國開與宏鎰營造兩案，雖亦以基隆市安樂區○○○
    段為棄土點，然除國開、宏鎰二案外，大武崙段土地尚供其
    他工地作為棄土點，棄土證明並多次由劉柏林等人賣出、代
    辦，而劉柏林就國開、宏鎰案致送之三十萬元，顯係因逾期
    、積壓等原因，所為額外之支出，是國開、宏鎰二案所送之
    三十萬元之賄賂，並未包含於被告丙○○所收受之二百萬元
    賄賂內，附此敘明。
  7.關於丙○○與戊○○收受十五萬方棄土權利及一百八十萬元
    本票部分，被告戊○○雖辯稱：伊與乙○○均受潤泰公司之
    託尋找合適之棄土證明，與乙○○處於競爭狀態，嗣經協商
    ，始達成由乙○○提供棄土證明，但應轉讓十五萬方棄土同
    意證明與伊，作為伊退出競爭之代價，其且於八十四年四月
    二十六日前往抽回伊於前日送件之棄土證明，換成乙○○提
    供之棄土證明云云。然潤泰案之施工計劃書，有前述送件、
    退案、再送件之情形，已如前述，衡諸他案有類似情形之施
    工計劃書，於同一施工計劃書上均有多數收文章戮蓋印其上
    者（詳見附表及卷外之各施工計劃書），惟潤泰案之施工計
    劃書上，竟未蓋有任何收文章戮（影本見偵六九號卷第五八
    頁，全案原本在卷外箱內），實大啟人疑竇，且施工計劃書
    所附之各項文件，均明載棄土地點為海湖二期回填工程（見
    同上卷第五九頁以下及卷外之原件），並無任何抽取、刪改
    情形，戊○○所辯，是否可信，亦非無疑。若再對照戊○○
    曾辯稱﹕其曾以二十筆土地向縣政府掛號，但隔天就去撤回
    了云云（見偵六九號卷第九五頁反面），前後辯解不一，且
    均與事實不符，自不可採。戊○○雖另提出承諾切結書，記
    載謝阿德等人所有坐落土城市之七筆土地同意潤泰公司作為
    棄土點（見同上偵卷第九九頁）。然該切結書係被告事後提
    出，並無提出於縣政府之紀錄，是否適合為棄土點，亦不可
    知。況承包潤泰棄土案之呂永裕於台北市調處已陳指﹕其原
    洽戊○○處理，戊○○表示並無那麼多之棄土量，其始改找
    乙○○，並以每方二十二元購買，於八十四年四月二十七日
    簽約等語（見同上偵卷第五一頁反面、五二頁正面、五三頁
    ）。可知戊○○雖有被洽詢之事實，仍不足以與乙○○競爭
    ，戊○○所辯十五萬方之權利係其退出競爭之代價云云，不
    可採信。另據證人張崇碧於本院前審證稱：我那個案子很急
    ，開工期限快到了，開工以後我們就透過呂永裕找棄土證明
    ，因為很趕，所以分頭找，我也請戊○○幫忙找，公司的政
    策是誰的棄土證明先拿到，就採用誰的云云（見本院上訴卷
    四第一六三頁），證人呂永裕亦證稱：給乙○○二百萬是給
    他海湖棄土場十六萬米的棄土代價，他幫我找棄土地點，我
    是承包潤泰公司之工程，一米二十二元，是給他的錢云云（
    見本院上訴卷貳第十六頁），可見被告戊○○與乙○○赴律
    師事務所簽約前，即尚未取得棄土證明，焉能先送卷事後再
    抽回？亦見被告上開所辯尚不足採。此外，乙○○與余國政
    、陳振鵬簽訂合約書，雖記載八十四年四月二十二日為簽約
    日，然余國政、陳振鵬於同年三月底即與乙○○洽談買賣，
    已如前述，與乙○○所述並無不合；乙○○更稱於八十四年
    三月厎即付二百萬元現金予余國政、陳振鵬，同年三月即與
    軍方簽訂（偽造之）契約（見偵八七八一號卷三第三頁反面
    、第四頁、偵八七七八號卷第一、一六五至一六七頁）。亦
    即被告乙○○於八十四年三月厎即已洽定海湖二期回填工程
    案，故其能於八十四年四月六或七日即與丙○○接觸，並於
    四月十八日即送件。綜上所述，被告丙○○、戊○○就收受
    十五萬方棄土權利之協議與一百八十萬元本票部分，有犯意
    之聯絡及行為之分擔，足可認定。至關於台北縣八十三年淡
    建字第一０七三號潤泰建設書工計劃書經本院調閱原卷，經
    查核結果並未發現有何塗改之情，被告所辯該案有塗改之情
    ，尚非有據，附此敘明。
六、綜上所述，乙○○、劉柏林等人就被告丙○○承辦之案件及
    非承辦之案件，為求順利或迅速過關而致送之前述金錢、棄
    土權利及本票等，均與丙○○職務上之行為有關且有一定之
    影響力，而有對價關係，非單純之饋贈，是被告丙○○對於
    職務上之行為收受賄賂，及被告戊○○與被告丙○○共同收
    受十五萬方棄土權利及一百八十萬元本票之賄賂，均可認定
    。
參、甲○○部分（事實欄三）：
Ａ、程序部分：
一、辯護人辯稱：本件所有被告及辯護人均於八十六年八月下旬
    即已收受第一審判決書，檢察官之上達證書僅蓋有檢察官「
    86.9.23」之章戳，及退回法警室時間「86.9.24」之章戳，
    並未記載判決書送達時間，其與本案被告及選任辯護人收受
    判決時間相差近一個月，顯不合常理，檢察官之上訴期間顯
    已逾期云云。
二、經本院調閱臺灣士林地方法院86年9月送達檢察官裁判書類
    登記簿就本案第一審判決書送達時間之記載，本案院方交付
    送達時間係86年9月19日，檢察官收受文件之時間為空白，
    有該登記簿影本在卷可按，復參閱檢察官收受本案第一審判
    決書之時間送達回證記載為86年9月23日，有該送達回證在
    卷可據（見原審卷第474頁），並無證據足以證明檢察官於
    86年9月23日之前已收受判決書，則本案檢察官於86年10月3
    日提出上訴，並無逾期，辯護人上開所辯，應係臆測之詞，
    不足採信，本件上訴係合法上訴，合先敘明。
Ｂ、實體部分：
一、收受三十五萬元部分
  (一)同案被告之供述﹕
  1.乙○○之供述﹕潤泰案其唯恐不付錢，劉柏林、周文麟及甲○○等人刁難，致其血本無歸，故付一百萬元予他們三人平
    分；該一百萬元係與呂永裕訂約時，從呂永裕所交付之二百
    萬元現金中，將其中之一百萬元，在台北市○○○路某傢俱
    行附近交予劉柏林，劉柏林說要拿給大仔，我想是要拿給周
    文麟及甲○○等語（見偵八七八一號卷一第一二八頁正面、
    第一八六頁反面、偵八七八一號卷三第五頁反面）。
  2.劉柏林之供述﹕乙○○表示其想承攬潤泰案之棄土證明，而
    丙○○亦透過戊○○爭取，雖向丙○○協調但無結果，遂改
    託劉柏林幫忙，後者請甲○○出面要丙○○放手讓該案通過
    ，因甲○○在此案幫忙甚多，事後乙○○確實給了一百萬元
    ，由劉柏林與周文麟、甲○○三人平分；印象中在取得一百
    萬當天將三十萬元交到甲○○家中；甲○○有探詢乙○○給
    我們多少錢，我與仲志慧猜想他的意思，就送錢給他，他也
    收了（見偵八七八一號卷一第七七頁反面、七八頁正面、七
    九頁反面、卷二第九八頁反面、一四八頁反面、一五六頁、
    卷三第六頁反面）。
  3.周文麟供稱﹕乙○○因潤泰案交付之一百萬元，我分得三十
    三萬元，我於劉柏林、甲○○電話交談中有提及三十萬元之
    事，劉柏林也叫我提領三十五萬元給他，但未說明原因，該
    三十五萬元是否交給甲○○，我不清楚。（偵八七八一號卷
    二第十一頁反面、卷一第一八四頁反面）。
  4.監聽記錄﹕八十四年四月二十七日下午五時十一分，周文麟
    於縣政府以行動電話撥通「劉總」之電話後交予甲○○，卓
    問稱﹕「昨天你說那三十萬，是什麼事？柏林拿給我的那個
    」，劉﹕「他說拿多少給你？」，卓﹕「三十啊！那是什麼
    事？」，劉﹕「昨天不是拿兩件給你」。通話結束後，周文
    麟隨即於五時十二分詢劉姓人土﹕「剛（大仔）在問什麼，
    我怎聽嘸」，劉﹕「沒關係啦，我再跟你說」；其後劉柏林
    更於五時十五分致電周文麟，問稱﹕「卓說什？」，周﹕「
    我說連昨天公司二件算三十萬。沒再說什麼」，劉柏林﹕「
    這就對了」，但劉柏林隨即於五時十九分再電詢周文麟﹕「
    我昨天是拿給他三十五，他怎麼會說是三十」，周﹕「是啊
    ，他可能自己算不對了」，劉﹕「我說奇怪，怎麼突然變三
    十，我們原來答應給他三十三，後來增加一件」，周﹕「對
    ，好啦！」（見偵八七八一號卷一第三十、三一頁）。對照
    前述潤泰案係於二十五日送件，翌日上午乙○○致送五十萬
    賄款予丙○○，同日下午獲通過及劉柏林稱﹕取得一百萬當
    天將款項交到甲○○家中等事實；可知乙○○確曾交付一百
    萬元予劉柏林平分，後者則因甲○○確於潤泰案代為向丙○○說項而交付賄款，並因除潤泰案外，適另有他案亦受甲○○之幫忙，而併送三十五萬元。至於甲○○於電話中所謂三
    十萬元，應係劉柏林於交付當時未當面表示數字，甲○○亦
    未清點，老於事故之甲○○故意低報所致，否則親自交付之
    劉柏林當不致於有﹕「我說奇怪，怎麼突然變三十，我們原
    來答應給他三十三，後來增加一件」之反應。因之劉柏林事
    後就一百萬元如何由其與周文麟及甲○○分配，各人分得若
    干，所述雖略有出入（見偵八七八一號卷一第七七頁反面、
    七八頁正面、七九頁反面、第八十頁、卷二第九八頁反面）
    ，核係日久記憶模糊所致，應以事發當時在自然交談狀態下
    之監聽記錄所載為可採信。同理，乙○○就該一百萬之來源
    ，謂係與呂永裕簽約時，呂永裕所交付。呂永裕於台北市調
    處訊問時亦稱﹕八十四年四月二十七日簽約當天，將張崇碧
    自潤泰公司提領之現金二百萬元及支票三紙交付予乙○○等
    語（見偵六九號卷第五二頁）。然此為張崇碧所否認，並謂
    棄土證明通過後呂永裕始向公司請款，公司應該係簽發支票
    （見本院上訴卷四第一六二頁），並提出該公司之工程估驗
    單，顯示呂永裕四百三十八萬餘元之請款，經張崇碧於八十
    四年五月十日簽核，翌日核准，建議票期為同年月十六日（
    見本院上訴卷五第十一頁）。就此，呂永裕嗣亦改稱：其後
    來想起來，二百萬元應係其先墊給乙○○，因時間久了，才
    有不同陳述等語（見本院上訴卷五第九十頁）。再潤泰案之
    承辦人係丙○○，施工計劃書之審核承辦人且可逕行核定，
    固如前述，然甲○○係其組長，該案曾經被退件，時間急迫
    ，且有戊○○出面競爭等因素，乙○○為求儘速順利過關而
    央請與甲○○熟識之劉柏林代為向丙○○說項（劉柏林、周
    文麟、甲○○於八十三年九月間曾同游澳大利亞─見偵八七
    八一號卷一第十四頁反面劉柏林之供述，偵八七八七號卷第
    四一頁反面甲○○之供述；與劉柏林、周文麟等人合組板申
    營造股份有限公司之李明豐係甲○○之妻弟，郭欲豐係甲○○之初中同學，更經甲○○、劉柏林陳述在卷；甲○○更坦
    稱劉柏林、周文麟曾多次至其家中做客，以上見偵八七八七
    號卷第二、三九頁反面、第四十頁、偵八七八一號卷第四頁
    反面），即屬正常，尚不能謂被告甲○○非承辦人及施工計
    劃書可由丙○○核定，即認甲○○無從使力。綜上所述，乙○○就所交付一百萬元之來源及交付時間，雖略有瑕疵，劉
    柏林就交付予甲○○之金額，前後所述，亦稍有出人，均不
    足以影響被告甲○○確有收受三十五萬元賄賂之認定。被告
    甲○○、劉柏林事後雖否認上情，要係卸責、迴護之詞，不
    可採信。
二、收受一百八十萬元部分﹕
  (一)同案被告之供述
  1.劉柏林之指述﹕劉柏林於台北市調處訊問時多次指稱送錢予
    甲○○，或稱﹕八十四年四月以前，案件屬於甲○○之轄區
    時，會不定時地送甲○○二、三萬元，以示感謝，但在八十
    四年四月之後處理海湖二期回填工程棄土案時，如為甲○○
    之轄區，則每方送三元予甲○○，多係其親自約甲○○在縣
    政府附近之停車場、板橋市公所交付，或直接送至甲○○在
    土城家中，款項來源則自乙○○所給每方七元之代辦費中分
    出，其餘四元則由其與周文麟、仲志慧均分；但少數棄土量
    少於五千方者，因屬小案，則未送錢；自八十二年起即開始
    致送甲○○金錢，各次時間已不記得，至八十四年四月前，
    估算約百萬元，海湖案之後，約有八十餘萬，總共約一百八
    、九十萬元，加計潤泰案之三十萬元，已逾二百萬元（見偵
    八七八一號卷一第七八頁反面、第七九頁、卷二第九八頁反
    面）。或稱﹕自八十四年四月後潤泰案起，有以每方三元送
    給甲○○，但棄土量三千方以下之小案則未送等語（見偵八
    七八一號卷二第一五五頁反面、一五六頁）。或稱﹕有些案
    子業主較急，原承辦人未及時處理，其會拜託承辦人將案子
    交給甲○○核准，或向承辦人商借施工計劃書，然後未經承
    辦人同意，自行轉給甲○○批准，由甲○○核辨之案件，其
    按例給他每方三元等語（見偵八七八七號卷三第一七頁反面
    ）。並稱送給甲○○之金錢，均由周文麟在土地銀行板橋分
    行之帳戶支出，但因未記帳，已無法逐筆核對等語（見同上
    卷第二二頁）。
  2.丙○○供稱﹕我有聽周文麟講甲○○有參加他們的蓋印公司
    ，不知是否為板申公司（見偵八七七九號卷第三頁）。
  3.周文麟供稱：八十三年元月起，其以跑單幫方式從事棄土證
    明之販賣及代為送件業務，並因之而認識劉柏林，復因後者
    熟悉跑件手續，且與官員熟稔，遂託劉柏林代為送件，惟劉
    柏林表示應另依台北縣政府工務局多年以來之「行規」，送
    每方三元之公關費給承辦官員，其自八十三年元月開始即交
    每方三元之公關費給劉柏林向施工組（按應是營建組）官員
    打通關節；迨至八十三年九、十月間，更受劉柏林之邀，入
    股板申營造公司，至八十四年四、五月間再邀仲志慧加入從
    事棄土證明業務（但未入股板申），所招攬之業務，均依前
    述行規致送承辦官員，由其撥交予劉柏林致送，劉柏林並表
    示，三元中之二元交予承辦人，另一元則由甲○○抽走，其
    自八十三年元月從事業務以來，除少數因棄土數量計算錯誤
    被退件外，均能順利通過，依此判斷，劉柏林應有送出（見
    偵八七八一號卷二第六至八頁、第五六頁反面、六八頁反面
    、第一五五頁反面、卷一第一四四頁反面、第一八三頁反面
    ）；又稱﹕我知道劉柏林在宏鎰營造案有送每方三元之公關
    費予甲○○，共十幾萬元（見偵八七八一號卷一第一四六頁
    反面、一四七正面）；又稱﹕知道劉柏林有交每方三元給甲○○（見同上卷第一八四頁正面）。
  4.仲志慧供稱﹕我知道乙○○在海湖棄土案（按乙○○在該案
    與劉柏林、周文麟及仲志慧等人係合作關係，見偵八七八一
    號卷一第七頁、一六八頁反面仲志慧之供述，卷二第八頁正
    面周文麟之供述），有支付每方三元之公關費給甲○○（見
    偵八七八一號卷一第八頁反面），又稱﹕劉柏林及周文麟曾
    向我提起，販售棄土證明所得先扣每方三元為公關費後再由
    三人平分，劉、周二人表示要送給甲○○組長每方三元（見
    同上卷第一六九至一七０、一八０頁反面、一八一頁反面）
    。
  5.監聽記錄﹕台北市調處自八十四年四月至同年八月之監聽記
    錄，周文麟、劉柏林、仲志慧、陳瑞麟、乙○○等人於電話
    之相互對談中，顯見甲○○確有收受劉柏林等人致送之公關
    費，如八十四年六月十五日劉柏林與周文麟有如下之對話，
    劉﹕「卓仔有無問你，你跟乙○○怎麼算」，周﹕「他有問
    ，但我沒有回答，我只說這件是小仲的」、劉﹕「他也問我
    ，我把話岔到別處去。他現在在算錢的樣子」、「我看，這
    要開（台語）些給他，比較好打算」；同日另次通話，周﹕
    「他（按即甲○○）意思是說（價錢）太低了的樣子」，劉
    ﹕「是啦！他說話頭我就知道話尾了，他問我，我跟乙○○
    如何談？不然就多拿些給他啦！」，周﹕「要拿多少給他？
    」，劉﹕「我要跟乙○○講，把價格拉高一點，不然我聽意
    思就知道了，這（公）文（按應指附表所示之各簡行表）可
    塑性很大，要准你也可以，要找碴也可以，這樣你知道嘛！
    」，翌日二人有續有如下通話，劉﹕「卓仔好像很難「掄」
    （指處理）吶，叫他出來，他不出來，現這樣啦！很簡單，
    我跟你說，你跟他講白的，看他要多少！」、「我跟他問，
    他就靜靜地，不說啊！他說得很明白，說乙○○他怎麼說，
    我們就照那樣做，就排那樣給他，叫他很難做，聽這意思就
    知道了嘛！那天我向他問，他又說可以，可以，．．．現在
    反過來說，自從宏鎰（音）那件掛了，跟他講的那件，他又
    變那樣，你知道嘛！」，周﹕「這件太大了」，劉﹕「對，
    6 萬多米，拿了十幾萬給他，他怎麼會爽！」，周﹕「對呀
    ！不然你跟他說照「舊步數」（台語）來呀！看他敢嗎」、
    「幹，這人真難剃頭！」（見偵八七八一號卷一第八三至八
    五頁）。六月十五日乙○○於電話中對周文麟稱﹕「剛柏林
    打電話來，說頭仔那邊固定要再算一元，這我是同意，但公
    關一般是二、三元，．．．如我這兒放出去的件，我多一元
    給卓仔，這我做得到，你們自己的件你們自己處理．．．」
    ，周﹕「柏林何時說的？」，周﹕「剛剛，柏林都講好了，
    我說讓頭仔多賺一些，大家可以接受」，結束通話後，周文
    麟立即電告劉柏林，周﹕「同仔剛剛打電話來」，劉﹕「不
    要理他，我跟卓仔說好了，所有公司的案件，都再算一元給
    他．．．」，其後劉柏林在同日之電話中亦對仲志慧為相同
    之表示﹕「我（．．．）跟老卓講過了，．．．所有的件，
    如果不是他的件，還要打一元給他」（見偵八七八一號卷一
    第三六、三七頁）。同年七月十一日，劉柏林電詢周文麟﹕
    「卓仔4萬7（的）也給他了？」，周﹕「給了」（見同上卷
    第三八頁）。此外，八十四年六月十九日丙○○等營建組人
    員調動後，由仲志慧與陳瑞麟之通話，亦可知營建組確有收
    公關費情形，仲﹕「你4萬多方那不用擔心，．．．公關費
    我通通都送了．．．」、「你知道．．．丙○○．．．都調
    走了，人事大調動！搞得多慘」，陳﹕「哇！那怎麼辦啊
    ！周瑞祥不死！不能混啦！」，仲﹕「只剩卓組長、周瑞祥
    二人」（見同上卷第三四頁）。
  (三)被告甲○○自承自七十八年起即擔任台北縣政府工務局建管
    課技士兼營建組組長，負責施工計劃書之審核（見偵八七八
    七號卷第二頁）。
三、有利被告證據及被告辯解不足採之理由
  (一)劉柏林、周文麟、仲志慧、陳瑞麟及乙○○等人事後雖均否
    認致送前開公關費，然渠等相互間，多次且在自然無防備之
    電話通話中交談，已明確可見有送公關費予甲○○之事實，
    與渠等於台北市調處及檢察官訊問時所述，並無不合，事後
    之否認，要係迴護之詞，自不可採。被告甲○○辯稱：監聽
    記錄之內容，劉柏林等人以送公關費予官員作為要價之藉口
    云云，亦不可取。蓋劉柏林等人或為親近之合夥人，或有長
    期之合作關係，渠等之談話中亦無要價之口吻。至於劉柏林
    就潤泰案致送之金額，前後所述，雖確有略微出入，然劉柏
    林實際上係併他件共交付甲○○三十五萬之事實，已如上述
    ，自不能僅以劉柏林等人於事過數月後略有出入之供述，即
    認其全部供述均不可採。
  (二)被告甲○○另辯稱：檢附棄土同意證明之申報施工計劃書案
    件，承辦人僅作書面審核，無須至棄土地點勘查，並由主辦
    人員逕行核定，無須主管核准，其雖為丙○○之主管，但對
    丙○○審核之此類案件，並無權責參與決行或干涉，自不可
    能收受三十萬元賄款，且海湖二期回填工程案，無需管制棄
    土量，其無違背職務之行為，自不可能收受二百餘萬元賄款
    云云。然據附表所示海湖二期回填工程之施工計劃書審核案
    中，由被告甲○○承辦者有數十件，其中有多件工地不在甲○○三重、新莊、蘆洲轄區，原派分其他同事審核，但由被
    告甲○○代辦之事實，已為被告甲○○所是認，且有各該施
    工計劃書可按（見卷外證物箱）。甲○○雖稱係因同事出差
    、請假而需緊急處理時，會有互為代班情形。且同組同事傅
    偉諦亦證稱﹕業務忙不過來，案件急承辦人不在，有時候組
    長（甲○○）會代看等語（見本院上訴卷四第四頁）。再據
    負責分案之屈中瑜證稱﹕承辦人不在，案子很急，會請組長
    代看，並稱，其不清楚他承辦人會不會看，亦不知能否私下
    拜託其他同事代辦，但實際上應該是有審核轄區外案件的情
    形等語（見同上卷七、八頁）。主管課長張邦亦證稱﹕何
    時由他人代理，並未定出程序，其亦未要求應由主管批示，
    主管可能口頭請別的同事辦，未經主管授意，同事間或許有
    代辦情形等語（見本院同上卷第二五、二六頁）。足見私下
    代他同事審核雖未禁止，但應非普遍。然以卷內統計表所內
    三十餘件甲○○審核之案件中，竟即有高達十件，原非在被
    告甲○○之轄區內（見偵八七八七號卷第九十、九一頁）。
    被告甲○○雖辯稱：係因八十四年六月間有次人事調動，新
    手較多，課長請其多擔待些云云。然該等案件集中在海湖案
    ，對照劉柏林前述﹕有些案子業主較急，原承辦人未及時處
    理，其會拜託承辦人將案子交給甲○○核准，或向承辦人商
    借施工計劃書，然後未經承辦人同意，自行轉給甲○○批准
    ，由甲○○核辨之案件，其按例給他每方三元等語，應可採
    信。況被告甲○○係營建組組長，縱未直接受理，對其他同
    事究仍有行政監督權責，就施工計劃之審核仍有一定之影響
    力，亦即審核通過後，發文通知建商、地主及其他機關等之
    行政公文仍應由被告甲○○核稿，此亦為被告所是認。因之
    劉柏林等人就被告甲○○承辦之案件及非承辦之案件，為求
    順利或迅速過關而致送一定之公關費，自與其職務上之行為
    有關，而具有對價關係，並非單純之饋贈。是被告甲○○對
    於職務上之行為收受賄賂，至可認定。
  (三)劉柏林等人交付之賄賂，其來源、去向，雖已不能逐一勾稽
    ，然被告甲○○長時間收受賄賂之事證已極明確，不僅因此
    部分無法究明，即解免其收賄刑責。
肆、法律之適用及量刑之審酌：
一、法律之修正：
  (一)被告行為後，貪污治罪條例業經修正，於八十五年十月二十
    三日公布施行，比較修正前後貪污治罪條例第四條、第五條
    之規定，修正後所定罰金之科罰數額，較修正前所定罰金數
    額為高，自以舊法較有利於被告；又犯該二條之罪於偵查中
    自白者，亦以修正前該條例第八條之規定較有利於被告，依
    現行刑法第二條第一項前段規定，應適用修正前貪污治罪條
    例之規定。
  (二)被告行為後，刑法亦經修正，並自95年7月1日起施行，按行
    為後法律有變更者，適用行為時之法律，但行為後之法律有
    利於行為人者，適用最有利於行為人之法律，刑法第2條第1
    項定有明文。茲本條係規範行為後法律變更所生新舊法律比
    較適用之準據法，本身尚無新舊法比較之問題，於新法施行
    後，應一律適用新法第2條第1項之規定，為「從舊從輕」之
    比較（最高法院95年5月23日95年度第8次刑事庭會議決議參
    照）。查被告行為後，關於共犯、連續犯、牽連犯之規定，
    均有修正，其修正前後之比較適用分述如下：
  1.修正前刑法第28條原規定：「二人以上共同『實施』犯罪之
    行為者，皆為共同正犯。」新法修正為：「二人以上共同『
    實行』犯罪之行為者，皆為共同正犯。」將舊法之「實施」
    修正為「實行」。原「實施」之概念，包含陰謀、預備、著
    手及實行等階段之行為，修正後僅共同實行犯罪行為始成立
    共同正犯。是新法共同正犯之範圍已有限縮，排除陰謀犯、
    預備犯之共同正犯。新舊法就共同正犯之範圍既因此而有變
    動，自屬犯罪後法律有變更，而非僅屬純文字修正，應有新
    舊法比較適用之問題（參照最高法院96年度台上字第934 號
    、96年度台上字第5971號判決）。本案被告丙○○、戊○○
    共犯公務員職務上收賄罪犯行，其間有犯意聯絡及行為分擔
    ，亦有行為後法律變更之比較問題，自應適用修正前刑法第
    28條規定，論以共同正犯。
  2.修正後之刑法第56條連續犯、第55條牽連犯之規定，均經刪
    除，此刪除雖非犯罪構成要件之變更，但顯已影響行為人刑
    罰之法律效果，自屬法律有變更。依舊法數次行為，如有連
    續犯或牽連犯之情，應論以一罪或從一重罪處斷，依新法則
    應數罪併罰，比較新舊法結果，以修正前刑法較有利於被告
    ，自應適用修正前刑法第56條、第55條之規定。
  (三)經綜合比較前述新、舊法結果，修正後規定並未較有利於行
    為人，依現行刑法第2條第1項前段規定，均應適用行為時（
    即修正前）之法律。
二、被告乙○○偽造契約（私文書）、簡行表（公文書）並持以
    行使，已足生損害於軍隊及相關主管機關，此部分所為，係
    犯刑法第二百十六條、第二百十條、第二百十一條之行使偽
    造私文書罪、行使偽造公文書罪。又其雖非依據法令從事公
    務之人員，亦非受公務機關委託承辦公務之人，但其對於依
    據法令從事公務之人員即伍自強，關於於違背職務之行為，
    交付賄賂，所為係犯八十五年修正前貪污治罪條例第十條第
    二項、第一項之行賄罪。被告乙○○與伍自強間，就盜用公
    印、行使偽造私文書、行使偽造公文書之行為，有犯意之聯
    絡及行為之分擔，為共同正犯；其盜用公印為偽造私文書、
    偽造公文書之部分行為，偽造私文書及公文書後復持以行使
    ，偽造之低度行為均應為行使之高度行為所吸收，均不另論
    罪；又其行使偽造之私文書及公文書之多次犯行，各均時間
    緊接，犯罪構成要件相同，顯係分別基於概括犯意為之，為
    連續犯，應各依修正前刑法第五十六條之規定論以一罪並加
    重其刑；至其交付五張支票予伍自強之行為，係以接續犯罪
    之意思，於密接之時間、空間內，以相同手法犯單一之罪，
    以達同一之行賄目的，屬接續犯性質之實質上一罪；其所犯
    首開三罪間，有方法結果之牽連關係，為牽連犯，應依修正
    前刑法第五十五條後段規定，從一重之對於公務員違背職務
    交付賄賂罪處斷；又刑法分則之加重或減輕，係就犯罪類型
    變更之個別犯罪行為，予以加重處罰，而成立另一獨立之罪
    。八十五年修正前貪污治罪條例第八條規定，犯該條例第四
    條至第六條之罪而自首或在偵查中自白者，有應減輕及得減
    輕其刑之規定，係為鼓勵行為悔悟自新，並非另就第四條至
    第六條之罪變更個別犯罪之行為，予以減輕，使成立另一獨
    立之罪名。因之被告乙○○所犯行使偽造公文書及違背職務
    行賄罪，其法定本刑雖均為一年以上，七年以下，乙○○就
    違背職務行賄罪且於偵查中自白，而有得減輕其刑之情形，
    比較罪刑輕重，自應以未減輕前之刑罰為準，又因違背職務
    行賄罪，有得併應罰金之規定，應較行使偽造公文書為重。
    亦即被告乙○○所犯三罪，應從最重之之違背職務行賄罪處
    斷，附此敘明。
三、被告丙○○、戊○○所為，係犯八十五年修正前貪污治罪條
    例第五條第一項第三款之職務上收受賄賂罪。被告丙○○與
    戊○○間，就收受十五萬方棄土權利及一百八十萬元本票部
    分，彼此間有犯意之聯絡及行為之分擔，被告戊○○雖非公
    務員，但與依據法令從事公務之人員丙○○共同犯罪，依修
    正前貪污治罪條例及刑法之規定應論以共同正犯；又渠等或
    有要求、期約賄賂，進而收受賄賂情形，要求、期約之低度
    行為應為收受之高度行為所吸收，不另論罪。被告丙○○所
    犯多次收受賄賂行為，時間緊接，犯罪構成要件相同，顯係
    基於概括犯意為之，為連續犯，應依修正前刑法第五十六條
    之規定論以一罪並加重其刑。公訴人以被告戊○○就丙○○
    收受五十萬元賄款部分，與丙○○共犯，然該五十萬元係乙○○交予丙○○，並無證據證明戊○○就該五十萬元賄賂之
    收受有參與、知情、或有為自己犯罪之意思，自難認戊○○
    與丙○○共犯，惟此部分與受讓十五萬方棄土權利部分，有
    連續犯之裁判上一罪之關係，爰不另為無罪之諭知。又一百
    八十萬元本票部分，既係乙○○為擔保履行十五萬方棄土權
    利之讓與而交付，自係賄賂，公訴人此部分雖未起訴，然因
    與已起訴之十五萬方棄土權利之賄賂部分，有連續犯之裁判
    上一罪之關係，為起訴效力所及，本院自得併予審判；又被
    告丙○○、戊○○收受十五萬方棄土權利之協議書及本票部
    分，係基於單一犯意之決意，僅論以一罪，均併敘明。
四、被告甲○○所為，亦係犯八十五年修正前貪污治罪條例第五
    條第一項第三款之職務上收受賄賂罪，其先後多次收受賄賂
    行為，時間緊接，犯罪構成要件相同，顯係基於概括犯意為
    之，為連續犯，應依修正前刑法第五十六條之規定論以一罪
    ，並加重其刑。公訴人認被告甲○○係犯修正前貪污治罪條
    例第四條第一項第五款之違背職務收受賄賂罪嫌，惟查台北
    縣政府工務局建管課營建組於審核施工計劃書時，確以書面
    審核為主，僅於基礎及地下室土方挖掘完畢申請施工勘驗、
    工程完竣申請使用執照、拆除工程完竣時，須就所送廢棄土
    紀錄表及運送憑證副聯予以抽查；又於工程廢棄土處理期間
    ，應視實際需要會同環保、水土保持及其他有關機關抽查廢
    棄土處理作業情形核對其處理紀錄，於審核施工計劃書時，
    無須至棄土地點勘查；且依該局實務慣例，對台北縣外之棄
    土地點，均不管制棄土量，由各該主管機關列管，縣外公共
    工程之棄土點僅須其主管機關出具同意函，即予核准；又開
    工報告核備，由主辦人員逕行核定即可，無須主管核准等事
    實，業經證人張邦熙於檢察官偵查中、原審（見偵六九號卷
    第四十至四三頁、原審卷第二七三至二七五頁）、該局建管
    課營建組前後協辦小姐簡明蓉（見偵八七八一號卷一第一０
    ０頁正面）、屈中瑜（見偵八七八七號卷第一二四頁反面、
    第一二五頁正面、第一二八頁反面、第一二九頁正面）分別
    於台北市調處訊問時證述在卷，且有台北縣政府工務局八十
    一年八月十七日簽呈、便簽、台灣省建築工程廢棄土處理要
    點、台北縣政府分層負責明細表等件在卷可憑。本件海湖二
    期回填工程既為陸軍第二二六師僱工施作之公共工程，且不
    在台北縣境內，其棄土量是否已達飽和，自應由該師予以妥
    善列管，部隊既陸續出具簡行表，同意作為廠商之棄土點，
    並無證據證明甲○○知悉該等簡行表係偽造，則被告甲○○
    依上級行政命令所為棄土同意證明之核准，要難認其有何違
    背職務之行為可言。至該行政命令是否妥適，應由該管機關
    研究修訂，尚與本案無涉。是被告甲○○收受前述之賄賂，
    尚難認係違背職務行為之對價，公訴人認被告甲○○係犯修
    正前貪污治罪條例第四條第一項第五款之違背職務收受賄賂
    罪，尚有未洽，起訴法條應予變更。至被告自八十二、三年
    間陸續收受劉柏林交付之賄賂部分，雖未據起訴，惟與起訴
    之部分有修正前刑法連續犯裁判上一罪之關係，本院自得併
    審之。
五、被告乙○○就其交付支票行賄伍自強之事實，被告丙○○就
    其確有收受賄款之事實，均於偵查中自白，各應依修正前貪
    污治罪條例第八條之規定，減輕其刑。與前述加重其刑部分
    ，並均應先加後減。
六、被告戊○○並無前科，有本院被告前案紀錄表在卷可按，其
    一時失慮，致罹重典，以其犯罪之原因及環境背景觀察，衡
    其犯罪之情狀，在客觀上猶足以引起一般之同情，而有可憫
    恕之處，本院因認縱科以法定刑之最低刑度，仍嫌過重，爰
    依現行刑法第五十九條之規定酌減其刑（參照最高法院九十
    五年第八次、第二十一次刑事庭會議決議）。
七、爰審酌被告乙○○為圖個人利益，不惜勾結公務人員共同犯
    罪，並行賄公務人員，罔視國家設官分職應依法各司其事之
    本旨，破壞政府建制運作，實屬不該，惟犯後坦承所為，頗
    見悔意；被告丙○○、甲○○身為公務人員，不知廉潔自持
    ，有辱官箴，丙○○雖於市調處人員初訊時坦承犯行，惟於
    嗣後之偵查、審判中翻異前供，顯見其心中並無真正悛悔之
    意，不宜輕縱；被告戊○○年輕識淺，不思循序蹈距，但求
    圖利，鑄犯大錯，犯後仍飾詞矯飾，未見悔意，但參與情形
    輕微；並參酌本案所生之危害非輕及四被告家庭狀況、智識
    程度、犯罪之動機、目的等一切情狀，分別量處如主文所示
    之刑，並均宣告褫奪公權各如主文所示。另被告丙○○對於
    職務上之行為，犯罪所得財物三百十萬元（即收受之二百萬
    元、五十萬元及國開、宏鎰營造各三十萬元賄賂），應依法
    追繳，如全部或一部無法追繳時，以其財產抵償之；又因該
    等賄賂已經丙○○花用完畢而不存在，此為丙○○所自承，
    不再諭知沒收，併此敘明。被告丙○○與戊○○共同收受之
    棄土權利移轉協議書一紙及面額均為新台幣玖拾萬元之本票
    二紙，亦係對於職務上之行為收受之賄賂，應連帶追繳沒收
    ，如全部或一部無法追繳時，應連帶追徵其價額。被告甲○○對於職務上之行為，犯罪所得財物二百十五萬元（即收受
    之三十五萬元及一百八十萬元賄賂），應依法追繳沒收，如
    全部或一部無法追繳時，以其財產抵償之。
伍、原審判決應予撤銷之理由﹕
    原審未經詳酌，僅認被告丙○○收受五十萬元部分之賄賂，
    被告戊○○就該部分與丙○○共犯，對於其等共同收受十五
    萬方棄土權利及一百八十萬元之本票部分漏未論處均有未合
    ；並認被告甲○○未曾收受任何賄賂而為無罪判決，亦有未
    洽；就被告乙○○行使偽造文書部分，行使偽造文書之內容
    、行使時間、對象等，均未具體認定，亦有未當。被告乙○○、丙○○、戊○○上訴意旨否認犯罪，雖無理由，但檢察
    官上訴指摘原判決關於被告甲○○為無罪判決不當，為有理
    由，且原判決亦有上揭可議之處，自應由本院就被告乙○○
    、丙○○、戊○○及甲○○部分撤銷改判。
乙、無罪部分﹕
一、公訴意旨另以：
  (一)被告乙○○於八十四年四月至五月間，對伍自強違背職務偽
    造並行使上揭工程合約私文書及棄土同意簡便行文表公文書
    之行為，在台北市○○區○○路一七四巷六號交付張玉傑面
    額二十五萬元支票一紙，再轉交伍自強，另親自持面額分別
    為五十萬元及六十萬元之支票二紙，至陸軍第二二六師工程
    組辦公室交付伍自強，共交付一百三十五萬元賄賂予伍自強
    供其他工程費用所需，又於八十四年八月間，請伍自強及張
    玉傑至台北市○○○路環亞百貨樓上之富爺酒店喝花酒，使
    該二人收受不正利益，因認被告乙○○就此部分亦涉有修正
    前貪污治罪條例第十條第二項、第一項之行賄罪嫌。
  (二)被告甲○○自七十八年起任營建組組長，負責施工計劃書之
    審核，明知台灣省建築工程廢棄土處理要點規定，主管建築
    機關於廢棄土處理作業應予抽查，發現未依報備地點或違規
    棄土者，應迅即督促改善或回復原狀，故對於棄土地點之棄
    土容量應予管制統計，以防超額違規棄土，竟基於概括之犯
    意，於八十四年四月間，受被告乙○○所囑被告劉柏林之請
    求，要求所屬承辦人即被告丙○○核准前述潤泰案之開工申
    請；乙○○並於八十四年四月二十七日收受土方承包商呂永
    裕交付之購款現金二百萬元後，隨即囑託具有犯意聯絡之被
    告劉柏林，在台北縣土城市○○路○段四十五巷二弄四號，
    交付上開款項中之三十萬元現金賄賂予被告甲○○，以資酬
    謝；又於八十四年六月二十日，已由陸軍七四一二部隊八十
    四年六月十八日金燁字第三七五四號簡便行文表得知海湖工
    程場地尚可容土方量為二十五萬一千一百零四方，竟指示該
    建管課協辦棄土管制業務之臨時技術工屈中瑜中止對海湖工
    程棄土核准量之登記管制，自同年六月二十八日起至九月二
    十一日止，超量核准莊建字第一ＯＯ四號建造執照等施工
    計畫者計四十二件，總棄土方數達七十一萬八千六百二十四
    方，並對於其違背職務核准上開案件之行為，連續收受知情
    之被告乙○○、劉柏林、周文麟、仲志慧及陳瑞麟等代辦開
    工之人，共同交付以棄土量每方三元計算之賄賂，達二百一
    十五萬五千八百七十二元。因認被告甲○○所為涉有修正前
    貪污治罪條例第四條第一項第五款之違背職務收受賄賂罪嫌
    ，被告乙○○另犯同條例第十條第二項、第一項之行賄罪嫌
    。
二、按犯罪事實，應依證據認定之，無證據不得認定其犯罪事實
    ，刑事訴訟法第一百五十四條第二項定有明文。又賄賂之不
    法報酬必須與公務員之職務行為或違背職務行為具有一定之
    對價關係，苟非關於職務行為或違背職務行為之報酬，即不
    得謂為賄賂（參見最高法院七十年台上字第一一八六號判例
    ）。
三、訊據被告乙○○（於本院前審）、甲○○均堅決否認涉有上
    揭犯行：被告乙○○辯稱：伊交付予伍自強之一百三十五萬
    係供鋪設道路柏油、水溝等海湖二期回填工程周邊工程經費
    之需，並非賄款；又其本約好請伍自強、張玉傑喝酒，但因
    有事未前往等語。被告甲○○辯稱：台北縣政府工務局就檢
    附棄土同意證明之申報施工計劃書案件，承辦人依規定係採
    書面審核方式備查同意，無須至棄土地點勘查；又依實務慣
    例，對台北縣外之棄土地點，均不管制棄土量，由各該主管
    機關列管，縣外公共工程之棄土點如本件海湖二期回填工程
    ，則僅須其主管機關如軍方出具同意函，即予核准；況施工
    計劃書之審核，主辦人員可逕行核定，無須主管核准，伊雖
    為被告丙○○之主管，但對被告丙○○核准潤泰案之施工計
    劃書，並無權責參與決行或干涉等語。
四、經查：
  (一)公訴人所指被告乙○○於八十四年四月至五月間，交付伍自
    強之一百三十五萬元，應係面額六十萬元（票號00000
    00號或0000000號其中一張，發票日均為八十四年
    四月二十八日，發票人魏蔡素緣）、十萬元（票號0000
    000號，發票日八十四年五月十五日，到期日同年六月一
    日，發票人魏年富）、四十萬元（票號0000000號，
    發票日八十四年五月十五日，到期日同年六月一日，發票人
    魏年富）、二十五萬元（票號ＰＨ一九七四０二號、發票日
    八十四年六月一日，發票人魏年富）之票據共四紙（起訴書
    誤為支票三紙，見六九號卷第一六八頁），其中六十萬元支
    票由陳振鵬具領，十萬元本票由「陳中和」即陳振鵬具領，
    四十萬元本票由余國政妹夫狄永琦具領，二十五萬元支票由
    余國政妻吳佳玲具領，該四紙票據分別係被告乙○○透過伍
    自強轉付陳振鵬、余國振，作為以四百八十萬元代價，向陳
    、余二人購買棄土權利之部分清償，此經證人余國政（見偵
    五九四號卷第一七三、一七四頁、第一四六頁反面）、陳振
    鵬（見同卷第一四二頁、第一五六頁反面、第一五一頁反面
    ）、張玉傑（見同卷第七四頁反面）於市調處人員調查時分
    別證述在卷，互核相符，且有該四紙支票（見偵六九號卷第
    一七三、一七四、一八二至一八四頁）、被告乙○○與陳振
    鵬、余國政所訂合約書載明付款期日（見偵五九四號卷第一
    四五頁）、陳振鵬之台北市第五信用合作社活期儲蓄存款存
    摺首頁影本（見偵五九四號卷第一四六頁）在卷足稽，陸軍
    總司令部八十六年判字第００二號判決亦同此認定，自難認
    被告乙○○交付伍自強之一百三十五萬元係賄款，遽為不利
    被告乙○○之認定。又被告乙○○於八十四年八月間確有請
    伍自強及張玉傑至台北市○○○路富爺酒店喝花酒等情，業
    據伍自強於原審審理時（見原審卷第一七七頁）、張玉傑於
    市調處人員調查時（見偵五九四號卷第七七頁反面）證述相
    符。然當時被告乙○○與伍自強已合作甚久，且被告乙○○
    於同時期另以金錢行賄伍自強，參與該次飲宴者尚包括不知
    情之張玉傑，被告乙○○殊無必要再以此方式行賄伍自強，
    揆諸上揭最高法院七十年台上字第一一八六號判例意旨，尚
    難認此喝酒請客與伍自強違背職務之行為有相當對價關係，
    而遽為被告乙○○不利之認定。再被告乙○○因潤泰案交付
    被告甲○○之五十萬，已如前述。因之，乙○○被訴此部分
    之事實，不能證明其犯罪，惟因公訴人認與行賄一百二十萬
    二千五百元部分有連續犯之裁判上一罪關係，爰不另為無罪
    之諭知。
  (二)被告甲○○收受前述之賄賂，非係違背職務行為之對價，已
    如前述。被告乙○○所涉前開上揭行賄被告甲○○部分，公
    訴意旨係以其涉有修正前貪污治罪條例第十條第二項、第一
    項之罪嫌提起公訴，惟查該條係就非公務員對於公務員關於
    違背職務之行為，行求、期約或交付賄賂或不正利益所為刑
    罰規定，此外，貪污治罪條例及其他刑罰規定，均未就非公
    務員對於公務員職務上行為行賄，設有處罰明文，本件被告
    甲○○依上級公務員之命令，未管制棄土量，所為申報施工
    計畫書准駁之審核，係其職務上之行為，並非違背職務之行
    為，縱然被告乙○○有行賄被告甲○○，仍難認該當於貪污
    治罪條例行賄罪之構成要件。此外，復查無其他積極證據足
    認被告乙○○有何違法行賄犯行，自不能證明被告乙○○有
    此部分之行賄罪。原審以被告乙○○此部分之行為不罰，而
    為無罪之諭知，核無違誤。檢察官上訴意旨仍執原有證據，
    認被告乙○○有上揭違背職務行賄犯行，未據提出新事證證
    明被告乙○○有上揭違背職務行賄犯行，使本院形成有罪之
    心證，仍應維持原判決此部分被告乙○○無罪之判決，是檢
    察官此部分之上訴，為無理由，自應就此部分予以駁回。公
    訴人認被告甲○○犯修正前貪污治罪條例第四條第一項第五
    款之罪，尚有未洽，亦併敘明。
丙、被告被告乙○○經合法傳喚，無正當理由不到庭，爰不待其
    陳述逕行判決。
據上論斷，應依刑事訴訟法第三百七十一條、第三百六十九條第
一項前段、第三百六十八條、第三百六十四條、第三百條、第二
百九十九條第一項前段，八十五年修正前貪污治罪條例第二條前
段、第三條、第五條第一項第三款、第十條第二項、第一項、第
三項後段、第八條後段、第九條、第十六條、第十七條，刑法第
二條第一項前段、第十一條前段、第二百十六條、第二百十條、
第二百十一條、第五十九條、第三十七條，修正前刑法第二十八
條、第五十六條、第五十五條。
本案經檢察官陳玉珍到庭執行職務。
中　　華　　民　　國　　96　　年　　12　　月　　5 　　日
 　　　　      　 刑事第十庭    審判長法　官 楊炳禎
                                      法　官 陳博志
                                      法　官 李春地
以上正本證明與原本無異。
如不服本判決，應於收受送達後十日內向本院提出上訴書狀，其
未敘述上訴之理由者並得於提起上訴後十日內向本院補提理由書
（均須按他造當事人之人數附繕本）。
                                      書記官 蘇秋
中　　華　　民　　國　　96　　年　　12　　月　　13　　日
附錄：本案論罪科刑法條全文
85年修正前貪污治罪條例第5條第1項第3款：
有左列行為之一者，處無期徒刑或7年以上有期徒刑，得併科5萬
元以下罰金。
三、對於職務上行為，要求期約或收受賄賂，或其他不正利益者
。
85年修正前貪污治罪條例第10條第1、2項：
犯第4條至第6條各款之罪者，其所得財物，應予追繳，並依其情
節分別沒收或發還被害人。
前項財物之全部或一部無法追繳時，應追徵其價額，或以其財產
抵償之。其財產總額不足抵償應追徵之價額時，毋庸酌留其家屬
必需生活費。
刑法第216條：
行使第210條至第215條之文書者，依偽造、變造文書或登載不實
事項或使登載不實事項之規定處斷。
刑法第210條：
偽造、變造私文書，足以生損害於公眾或他人者，處5 年以下有
期徒刑。
刑法第211條：
偽造、變造公文書，足以生損害於公眾或他人者，處1年以上7年
以下有期徒刑。
